---
title: "Dự đoán Khả năng Vỡ nợ Thẻ Tín dụng"
author: |
  Nhóm 10 |
  Lâm Ngọc Yến Vy — 24133076 |
  Trần Thị Quế Trân — 24133067 |
  Tô Thuỷ Tiên — 24133062 |
  Phạm Thị Thảo Ngân — 24133041
date: "`r Sys.Date()`"
output:
  html_document:
    toc: true
    toc_depth: 3
    toc_float: true
    number_sections: true
    theme: flatly
  word_document:
    toc: true
    toc_depth: 3
---

```{r setup, include=FALSE}
knitr::opts_chunk$set(
  echo      = TRUE,
  message   = FALSE,
  warning   = FALSE,
  fig.align = "center"
)

if (!require("pacman")) install.packages("pacman")
pacman::p_load(
  tidyverse, scales, corrplot, gridExtra,
  caret, pROC, rpart, rpart.plot,
  randomForest, ROSE,
  knitr, kableExtra
)

# Hàm tính Accuracy tự định nghĩa
calculate_accuracy <- function(actual, predicted) {
  sum(actual == predicted) / length(actual)
}

# Hàm đánh giá tổng hợp — dùng chung cho cả 3 mô hình
get_metrics <- function(actual, predicted, prob, model_name) {
  cm      <- confusionMatrix(predicted, actual, positive = "Có")
  roc_obj <- roc(actual, prob,
                 levels = c("Không", "Có"), direction = "<", quiet = TRUE)
  data.frame(
    `Mô hình`   = model_name,
    Accuracy    = round(cm$overall["Accuracy"],       4),
    Sensitivity = round(cm$byClass["Sensitivity"],    4),
    Specificity = round(cm$byClass["Specificity"],    4),
    Precision   = round(cm$byClass["Pos Pred Value"], 4),
    F1_Score    = round(cm$byClass["F1"],             4),
    AUC         = round(auc(roc_obj),                 4),
    check.names = FALSE
  )
}
```

---

#  Tóm tắt

Nghiên cứu này phân tích bộ dữ liệu **UCI Credit Card** (30.000 khách hàng,
24 biến) nhằm dự đoán khả năng vỡ nợ thẻ tín dụng trong tháng tới. Sau khi
tiền xử lý và phân tích dữ liệu khám phá (EDA), ba mô hình phân loại được
xây dựng và so sánh: **Hồi quy Logistic**, **Cây quyết định** và
**Random Forest**. Kết quả cho thấy lịch sử thanh toán — đặc biệt biến
`PAY_0` — là yếu tố dự đoán quan trọng nhất, với tỷ lệ vỡ nợ tăng từ
13,8% (đúng hạn) lên 75,8% khi trễ 3 tháng. Random Forest đạt hiệu suất
phân loại cao nhất (AUC cao nhất trong ba mô hình), phù hợp triển khai
thực tế trong hệ thống cảnh báo sớm của ngân hàng.

---

#  Giới thiệu

##  Bối cảnh

Thẻ tín dụng là một trong những sản phẩm tài chính phổ biến nhất hiện nay.
Khi khách hàng không thanh toán được nợ đến hạn — tức là **vỡ nợ** (default)
— ngân hàng phải chịu tổn thất tài chính trực tiếp. Theo thống kê ngành,
tỷ lệ vỡ nợ thẻ tín dụng trung bình dao động từ 1–5% ở các thị trường phát
triển, nhưng có thể cao hơn nhiều ở thị trường mới nổi.

Nếu ngân hàng có thể **dự đoán sớm** khách hàng nào có khả năng vỡ nợ trong
tháng tới, họ có thể chủ động can thiệp: nhắc nhở thanh toán, điều chỉnh
hạn mức, hoặc áp dụng chính sách tín dụng phù hợp — giảm thiểu rủi ro
trước khi vỡ nợ xảy ra.

##  Mục tiêu và câu hỏi nghiên cứu

Dự án đặt ra ba câu hỏi nghiên cứu cụ thể:

1. **Yếu tố rủi ro nào liên quan mạnh nhất đến khả năng vỡ nợ?**
   → Trả lời qua EDA (Mục 4) và hệ số Odds Ratio của Hồi quy Logistic (Mục 6.1).

2. **Trong ba mô hình phân loại, mô hình nào dự đoán tốt nhất?**
   → Trả lời qua bảng so sánh AUC, Sensitivity, F1 (Mục 6.4).

3. **Biến nào có sức ảnh hưởng lớn nhất theo đánh giá của mô hình?**
   → Trả lời qua Feature Importance của Random Forest (Mục 6.3).

##  Phương pháp tiếp cận

Quy trình phân tích gồm 5 bước: **(1)** Tiền xử lý và làm sạch dữ liệu →
**(2)** Phân tích dữ liệu khám phá (EDA) → **(3)** Xây dựng ba mô hình
phân loại → **(4)** So sánh hiệu suất → **(5)** Rút ra kết luận và đề xuất.

---

#  Dữ liệu

##  Nguồn dữ liệu

Bộ dữ liệu **"Default of Credit Card Clients"** được lấy từ
[UCI Machine Learning Repository](https://archive.ics.uci.edu/dataset/350/default+of+credit+card+clients),
do I-Cheng Yeh công bố năm 2009. Đây là dữ liệu thực tế ghi nhận thông tin
tín dụng của 30.000 khách hàng tại Đài Loan trong giai đoạn tháng 4–9/2005.

##  Mô tả biến

Bộ dữ liệu gốc có 25 biến, có thể chia thành 5 nhóm:

|      Nhóm          |            Biến               |                      Mô tả                        |
|--------------------|-------------------------------|---------------------------------------------------|
| Nhân khẩu học      | SEX, EDUCATION, MARRIAGE, AGE | Giới tính, học vấn, hôn nhân, tuổi                |
| Tài chính          | LIMIT_BAL                     | Hạn mức tín dụng (đơn vị: NT$ — Đô la Đài Loan)   |
| Lịch sử thanh toán | PAY_0 → PAY_6                 | Trạng thái thanh toán tháng 9→4/2005.             |
|                    |                               |    Giá trị: -2 = không dùng thẻ,-1 = đúng hạn,    |  
|                    |                               |    0 = trả số tiền tối thiểu (minimum payment),   |  
|                    |                               |    1 = trễ 1 tháng, 2 = trễ 2 tháng, ......       |
| Dư nợ sao kê       | BILL_AMT1 → BILL_AMT6         | Số dư sao kê tháng 9→4/2005 (NT$)                 |
| Số tiền đã trả     | PAY_AMT1 → PAY_AMT6           | Số tiền thực tế đã thanh toán tháng 9→4/2005 (NT$)|
| Biến mục tiêu      | DEFAULT                       | Vỡ nợ tháng tới: 1 = Có, 0 = Không                |

##  Tiền xử lý dữ liệu

###  Đọc và kiểm tra dữ liệu

```{r doc_du_lieu}
credit_raw <- read.csv("data/UCI_Credit_Card.csv")
cat("Số dòng:", nrow(credit_raw), "| Số cột:", ncol(credit_raw), "\n")
```

```{r kiem_tra_na}
cat("Tổng số giá trị NA:", sum(is.na(credit_raw)), "\n")
colSums(is.na(credit_raw))
```

```{r kiem_tra_trung_lap}
cat("Số dòng trùng lặp:", sum(duplicated(credit_raw)), "\n")
credit_clean <- credit_raw[!duplicated(credit_raw), ]
```

**Nhận xét:** Bộ dữ liệu không có giá trị thiếu (NA = 0) và không có dòng
trùng lặp — đây là điểm thuận lợi so với nhiều bộ dữ liệu thực tế. Tuy
nhiên vẫn tồn tại **giá trị mã hóa bất thường** trong biến phân loại cần
xử lý ở bước tiếp theo.

###  Xử lý giá trị bất thường trong biến phân loại

Khi kiểm tra bảng mã (codebook) gốc của tác giả:

- Biến **EDUCATION** chỉ định nghĩa 4 giá trị hợp lệ (1=Sau đại học,
  2=Đại học, 3=Trung học, 4=Khác), nhưng thực tế còn xuất hiện giá trị
  0, 5, 6 — tổng cộng **345 quan sát** không có nghĩa theo mã gốc.
- Biến **MARRIAGE** chỉ định nghĩa 3 giá trị (1=Đã kết hôn, 2=Độc thân,
  3=Khác), nhưng xuất hiện giá trị 0 với **54 quan sát**.

Quyết định xử lý: gộp các giá trị bất thường vào nhóm "Khác" thay vì xóa
bỏ, vì số lượng nhỏ (< 2%) và xóa có thể làm mất thông tin.

```{r dem_so_luong_xuat_hien_cua_bien_phan_loai}
for (var in c("SEX", "EDUCATION", "MARRIAGE")) {
  cat(var)
  print(table(credit_raw[[var]]))
  cat("\n")
}
```

```{r xu_ly_phan_loai}
credit_clean$EDUCATION[credit_clean$EDUCATION %in% c(0, 5, 6)] <- 4
credit_clean$MARRIAGE[credit_clean$MARRIAGE == 0] <- 3

credit_clean$SEX <- factor(credit_clean$SEX,
  levels = c(1, 2), labels = c("Male", "Female"))

credit_clean$EDUCATION <- factor(credit_clean$EDUCATION,
  levels = c(1, 2, 3, 4),
  labels = c("Graduate School", "University", "High School", "Others"))

credit_clean$MARRIAGE <- factor(credit_clean$MARRIAGE,
  levels = c(1, 2, 3), labels = c("Married", "Single", "Others"))

credit_clean$default.payment.next.month <- factor(
  credit_clean$default.payment.next.month,
  levels = c(0, 1), labels = c("No Default", "Default"))

str(credit_clean)
```

```{r thong_ke_mo_ta}
summary(credit_clean)
```

###  Kỹ thuật đặc trưng (Feature Engineering)

Phân tích tương quan (Mục 4.5) cho thấy sáu cột `BILL_AMT1`–`BILL_AMT6`
tương quan lẫn nhau rất cao (r = 0,80–0,95). Đây gọi là **đa cộng tuyến**
(multicollinearity): khi hai biến độc lập tương quan quá cao, mô hình Hồi
quy Logistic không thể phân biệt được ảnh hưởng riêng của từng biến, dẫn
đến hệ số ước lượng không ổn định.

Giải pháp: thay 6 cột riêng lẻ bằng các chỉ số tổng hợp có ý nghĩa tài
chính thực tế hơn.

```{r su_dung_list}
# Dùng list để nhóm biến theo chức năng 
credit_list <- list(
  Customer = credit_clean[, c("ID", "LIMIT_BAL", "SEX", "AGE")],
  Bill     = credit_clean[, grep("BILL_AMT", names(credit_clean))],
  Payment  = credit_clean[, grep("PAY_AMT",  names(credit_clean))]
)
cat("Các nhóm trong credit_list:", names(credit_list), "\n")
```

```{r feature_engineering}
credit_final <- credit_clean %>%
  select(-ID) %>%
  rename(DEFAULT = default.payment.next.month) %>%
  mutate(
    # MAX_DELAY: số tháng trễ hạn lớn nhất trong 6 tháng gần nhất
    # Lý do: một lần trễ nặng (3 tháng) nguy hiểm hơn nhiều so với
    # trễ nhẹ đều đặn mỗi tháng — correlation với target r = 0,33
    MAX_DELAY   = pmax(PAY_0, PAY_2, PAY_3, PAY_4, PAY_5, PAY_6),

    # UTIL_RATE: tỷ lệ sử dụng hạn mức = dư nợ trung bình / hạn mức
    # Lý do: dư nợ 500k với hạn mức 1 triệu (50%) khác hẳn dư nợ 500k
    # với hạn mức 600k (83%) — tỷ lệ mới phản ánh đúng mức độ căng thẳng tài chính
    AVG_BILL    = rowMeans(select(., BILL_AMT1:BILL_AMT6)),
    UTIL_RATE   = pmax(pmin(AVG_BILL / LIMIT_BAL, 3), 0),

    # AVG_PAY_AMT: thanh toán trung bình 6 tháng — thay thế 6 cột riêng lẻ
    AVG_PAY_AMT = rowMeans(select(., PAY_AMT1:PAY_AMT6)),

    # REPAY_RATIO: tỷ lệ hoàn trả = số tiền trả / dư nợ
    # Phân biệt khách hàng trả đủ 100% vs chỉ trả tối thiểu
    REPAY_RATIO = pmax(pmin(ifelse(AVG_BILL > 0, AVG_PAY_AMT / AVG_BILL, 1), 2), 0),

    # Đổi nhãn target sang tiếng Việt để nhất quán với toàn bộ báo cáo
    DEFAULT     = factor(DEFAULT,
                         levels = c("No Default", "Default"),
                         labels = c("Không", "Có"))
  )

cat("credit_final:", nrow(credit_final), "dòng |",
    ncol(credit_final), "cột\n")
cat("Biến mục tiêu (DEFAULT):", levels(credit_final$DEFAULT), "\n")
```

##  Dữ liệu cuối cùng

```{r glimpse_final}
glimpse(credit_final)
```

Sau tiền xử lý, `credit_final` gồm **30.000 quan sát** và **28 biến** (24
biến gốc bỏ ID + 4 biến mới từ Feature Engineering). Dữ liệu sẵn sàng cho
phân tích EDA ở Mục 4 và xây dựng mô hình ở Mục 5.

---

#  Trực quan hóa dữ liệu (EDA)

```{r eda_setup, include=FALSE}
# Bản sao với nhãn tiếng Việt dùng riêng cho EDA — không ghi đè credit_final
credit_eda <- credit_clean %>%
  mutate(
    DEFAULT = recode(default.payment.next.month,
                     "No Default" = "Không vỡ nợ",
                     "Default"    = "Vỡ nợ") %>%
      factor(levels = c("Không vỡ nợ", "Vỡ nợ")),
    SEX_label = recode(SEX, "Male" = "Nam", "Female" = "Nữ") %>%
      factor(levels = c("Nam", "Nữ")),
    EDUCATION_label = recode(EDUCATION,
      "Graduate School" = "Sau đại học", "University" = "Đại học",
      "High School"     = "Trung học",  "Others"     = "Khác") %>%
      factor(levels = c("Sau đại học", "Đại học", "Trung học", "Khác")),
    MARRIAGE_label = recode(MARRIAGE,
      "Married" = "Đã kết hôn", "Single" = "Độc thân", "Others" = "Khác") %>%
      factor(levels = c("Đã kết hôn", "Độc thân", "Khác")),
    PAY_0_nhom = case_when(
      PAY_0 <= -1 ~ "Đúng hạn\n/ sớm",
      PAY_0 ==  0 ~ "Sử dụng\ntoàn bộ",
      PAY_0 ==  1 ~ "Trễ\n1 tháng",
      PAY_0 ==  2 ~ "Trễ\n2 tháng",
      PAY_0 ==  3 ~ "Trễ\n3 tháng",
      TRUE        ~ "Trễ\n≥4 tháng"
    ) %>%
      factor(levels = c("Đúng hạn\n/ sớm", "Sử dụng\ntoàn bộ",
                        "Trễ\n1 tháng",    "Trễ\n2 tháng",
                        "Trễ\n3 tháng",    "Trễ\n≥4 tháng"))
  )

palette_default <- c("Không vỡ nợ" = "#2E86AB", "Vỡ nợ" = "#C73E3E")

theme_b <- function(base = 11) {
  theme_minimal(base_size = base) +
    theme(
      plot.title       = element_text(face = "bold", size = base + 1),
      plot.subtitle    = element_text(size = base - 1, color = "grey40"),
      panel.grid.minor = element_blank(),
      legend.position  = "bottom"
    )
}
```

Phần này khám phá dữ liệu sau xử lý nhằm hai mục tiêu: **(1)** hiểu cơ
cấu khách hàng trong mẫu, và **(2)** xác định những biến có khả năng liên
quan đến vỡ nợ — làm cơ sở lựa chọn và giải thích mô hình ở Mục 5.

##  Phân phối biến mục tiêu

```{r eda_target, fig.width=5.5, fig.height=4, fig.cap="Hình 4.1. Phân phối biến mục tiêu (DEFAULT)"}
target_summary <- credit_eda %>%
  count(DEFAULT) %>%
  mutate(pct = n / sum(n))

ggplot(target_summary, aes(x = DEFAULT, y = n, fill = DEFAULT)) +
  geom_col(width = 0.52, show.legend = FALSE) +
  geom_text(aes(label = paste0(comma(n), "\n(", percent(pct, accuracy = 0.01), ")")),
            vjust = -0.3, size = 4, fontface = "bold") +
  scale_fill_manual(values = palette_default) +
  scale_y_continuous(expand = expansion(mult = c(0, 0.18)),
                     labels = comma_format()) +
  labs(title    = "Phân phối biến mục tiêu",
       subtitle = "Mất cân bằng lớp ~3.5:1 — Accuracy không đủ để đánh giá mô hình",
       x = NULL, y = "Số khách hàng") +
  theme_b(12)
```

**Nhận xét:** Trong 30.000 khách hàng, có **23.364 người không vỡ nợ
(77,88%)** và **6.636 người vỡ nợ (22,12%)** — tỷ lệ mất cân bằng khoảng
3,5:1.

Đây là vấn đề quan trọng cần chú ý: nếu một mô hình **luôn dự đoán "không
vỡ nợ"** cho tất cả khách hàng, nó vẫn đạt Accuracy ≈ 78% — trông có vẻ
tốt, nhưng thực chất vô dụng vì không phát hiện được ai vỡ nợ thật sự
(Recall = 0%). Vì vậy, nhóm sử dụng **AUC-ROC, Sensitivity (Recall) và
F1-Score** làm chỉ số đánh giá chính ở Mục 6, thay vì chỉ dựa vào Accuracy.

##  Phân tích đơn biến — Đặc điểm nhân khẩu học

```{r eda_demographic, fig.width=11, fig.height=4.2, fig.cap="Hình 4.2. Cơ cấu khách hàng theo giới tính, học vấn và hôn nhân"}
plot_count <- function(data, var, var_label) {
  df_tmp <- data %>% count(.data[[var]])
  ggplot(df_tmp, aes(x = .data[[var]], y = n)) +
    geom_col(fill = "#2E86AB", alpha = 0.88, width = 0.6) +
    geom_text(aes(label = comma(n)), vjust = -0.35, size = 3.2,
              fontface = "bold", color = "#1E2761") +
    scale_y_continuous(expand = expansion(mult = c(0, 0.18)),
                       labels = comma_format()) +
    labs(title = var_label, x = NULL, y = "Số khách hàng") +
    theme_b(10) +
    theme(axis.text.x = element_text(angle = 15, hjust = 1))
}

grid.arrange(
  plot_count(credit_eda, "SEX_label",       "Giới tính"),
  plot_count(credit_eda, "EDUCATION_label", "Trình độ học vấn"),
  plot_count(credit_eda, "MARRIAGE_label",  "Tình trạng hôn nhân"),
  ncol = 3
)
```

```{r eda_age, fig.width=7, fig.height=3.8, fig.cap="Hình 4.3. Phân phối độ tuổi khách hàng"}
age_mean   <- mean(credit_eda$AGE)
age_median <- median(credit_eda$AGE)

ggplot(credit_eda, aes(x = AGE)) +
  geom_histogram(bins = 30, fill = "#2E86AB", color = "white", alpha = 0.85) +
  geom_vline(xintercept = age_mean,   linetype = "dashed",
             color = "#C73E3E", linewidth = 0.9) +
  geom_vline(xintercept = age_median, linetype = "dotted",
             color = "#1E2761", linewidth = 0.9) +
  annotate("text", x = age_mean + 1.5, y = Inf, vjust = 1.8,
           label = paste0("Mean = ", round(age_mean, 1)),
           color = "#C73E3E", size = 3.5, hjust = 0) +
  annotate("text", x = age_median - 1.5, y = Inf, vjust = 3.4,
           label = paste0("Median = ", age_median),
           color = "#1E2761", size = 3.5, hjust = 1) +
  scale_x_continuous(breaks = seq(20, 80, 10)) +
  labs(title    = "Phân phối độ tuổi khách hàng",
       subtitle = "Đường đỏ = Mean (35,5) | Đường xanh = Median (34) — lệch phải nhẹ",
       x = "Tuổi", y = "Tần suất") +
  theme_b(11)
```

**Nhận xét:**

- **Giới tính:** Nữ chiếm đa số (18.112 người — 60,4%). Điều này phản ánh
  đặc điểm thực tế của thị trường thẻ tín dụng tại Đài Loan giai đoạn 2005.
- **Học vấn:** Tập trung chủ yếu ở Đại học (14.030 người) và Sau đại học
  (10.585 người). Dữ liệu phản ánh nhóm khách hàng có học vấn tương đối cao
  — phù hợp với đặc điểm người dùng thẻ tín dụng.
- **Hôn nhân:** Đã kết hôn (13.659) và Độc thân (15.964) chiếm phần lớn.
- **Tuổi:** Phân phối lệch phải nhẹ — Mean (35,5) lớn hơn Median (34) do
  một số khách hàng lớn tuổi kéo đuôi phải. Độ tuổi làm việc (25–45) chiếm
  đa số.

## Phân tích đơn biến — Đặc điểm tài chính

```{r eda_limit_bal, fig.width=7, fig.height=3.8, fig.cap="Hình 4.4. Phân phối hạn mức tín dụng (LIMIT_BAL)"}
lim_mean   <- mean(credit_eda$LIMIT_BAL)
lim_median <- median(credit_eda$LIMIT_BAL)

ggplot(credit_eda, aes(x = LIMIT_BAL)) +
  geom_histogram(bins = 40, fill = "#2E86AB", color = "white", alpha = 0.85) +
  geom_vline(xintercept = lim_mean,   linetype = "dashed",
             color = "#C73E3E", linewidth = 0.9) +
  geom_vline(xintercept = lim_median, linetype = "dotted",
             color = "#1E2761", linewidth = 0.9) +
  annotate("text", x = lim_mean + 15000, y = Inf, vjust = 1.8,
           label = paste0("Mean = ", comma(round(lim_mean))),
           color = "#C73E3E", size = 3.3, hjust = 0) +
  annotate("text", x = lim_median - 15000, y = Inf, vjust = 3.4,
           label = paste0("Median = ", comma(lim_median)),
           color = "#1E2761", size = 3.3, hjust = 1) +
  scale_x_continuous(labels = comma_format()) +
  labs(title    = "Phân phối hạn mức tín dụng (LIMIT_BAL)",
       subtitle = "Đơn vị: NT$ — Phân phối lệch phải, Mean (167.484) > Median (140.000)",
       x = "Hạn mức tín dụng (NT$)", y = "Tần suất") +
  theme_b(11)
```

```{r eda_bill_pay, fig.width=11, fig.height=4.8, fig.cap="Hình 4.5. Phân phối dư nợ và thanh toán theo từng tháng (trục cắt tại phân vị 97% để dễ đọc)"}
bill_cap <- quantile(unlist(select(credit_eda, starts_with("BILL_AMT"))),
                     0.97, na.rm = TRUE)
pay_cap  <- quantile(unlist(select(credit_eda, starts_with("PAY_AMT"))),
                     0.97, na.rm = TRUE)

bill_long <- credit_eda %>%
  select(starts_with("BILL_AMT")) %>%
  pivot_longer(everything(), names_to = "Thang", values_to = "gia_tri") %>%
  mutate(Thang = factor(Thang, levels = paste0("BILL_AMT", 1:6),
                        labels = paste0("T", 1:6)))

pay_long <- credit_eda %>%
  select(starts_with("PAY_AMT")) %>%
  pivot_longer(everything(), names_to = "Thang", values_to = "gia_tri") %>%
  mutate(Thang = factor(Thang, levels = paste0("PAY_AMT", 1:6),
                        labels = paste0("T", 1:6)))

p_bill <- ggplot(bill_long, aes(x = Thang, y = gia_tri)) +
  geom_boxplot(fill = "#2E86AB", alpha = 0.75, outlier.shape = NA) +
  coord_cartesian(ylim = c(NA, bill_cap)) +
  scale_y_continuous(labels = comma_format()) +
  labs(title    = "Dư nợ hàng tháng (BILL_AMT1–6)",
       subtitle = paste0("Trục cắt tại p97 ≈ ",
                         comma(round(bill_cap)), " NT$"),
       x = NULL, y = "NT$") +
  theme_b(10)

p_pay <- ggplot(pay_long, aes(x = Thang, y = gia_tri)) +
  geom_boxplot(fill = "#C73E3E", alpha = 0.75, outlier.shape = NA) +
  coord_cartesian(ylim = c(NA, pay_cap)) +
  scale_y_continuous(labels = comma_format()) +
  labs(title    = "Số tiền thanh toán (PAY_AMT1–6)",
       subtitle = paste0("Trục cắt tại p97 ≈ ",
                         comma(round(pay_cap)), " NT$"),
       x = NULL, y = "NT$") +
  theme_b(10)

grid.arrange(p_bill, p_pay, ncol = 2)
```

**Nhận xét:**

- **LIMIT_BAL:** Phân phối lệch phải — Mean (167.484 NT$) lớn hơn Median
  (140.000 NT$), cho thấy một số khách hàng có hạn mức rất cao kéo trung
  bình lên. Phần lớn khách hàng có hạn mức 50.000–300.000 NT$.
- **BILL_AMT và PAY_AMT:** Cả hai đều lệch phải rất mạnh với outlier có
  thể lên tới ~1,6 triệu NT$. Trục biểu đồ được cắt tại phân vị thứ 97%
  để hiển thị phần phân phối chính rõ ràng hơn — **dữ liệu gốc không bị
  thay đổi**. Phần lớn dư nợ tập trung ở mức thấp, số tiền thanh toán
  trung bình khá nhỏ so với dư nợ, gợi ý nhiều khách hàng chỉ trả mức
  tối thiểu.

## Phân tích đa biến — Mối quan hệ với khả năng vỡ nợ

```{r eda_categorical_vs_target, fig.width=11, fig.height=4.8, fig.cap="Hình 4.6. Tỷ lệ vỡ nợ trong từng nhóm nhân khẩu học"}
plot_prop_default <- function(data, var, var_label) {
  df_pct <- data %>%
    count(.data[[var]], DEFAULT) %>%
    group_by(.data[[var]]) %>%
    mutate(pct = n / sum(n)) %>%
    filter(DEFAULT == "Vỡ nợ")

  ggplot(data, aes(x = .data[[var]], fill = DEFAULT)) +
    geom_bar(position = "fill", alpha = 0.88) +
    geom_text(data = df_pct,
              aes(x = .data[[var]], y = pct / 2,
                  label = percent(pct, accuracy = 0.1)),
              inherit.aes = FALSE,
              color = "white", fontface = "bold", size = 3.5) +
    scale_y_continuous(labels = percent_format()) +
    scale_fill_manual(values = palette_default) +
    labs(title = var_label, x = NULL, y = "Tỷ lệ (%)", fill = "Tình trạng") +
    theme_b(10) +
    theme(axis.text.x = element_text(angle = 15, hjust = 1),
          legend.position = "none")
}

grid.arrange(
  plot_prop_default(credit_eda, "SEX_label",       "Giới tính"),
  plot_prop_default(credit_eda, "EDUCATION_label", "Học vấn"),
  plot_prop_default(credit_eda, "MARRIAGE_label",  "Hôn nhân"),
  ncol = 3,
  top = grid::textGrob(
    "Tỷ lệ vỡ nợ trong từng nhóm (số trên cột = % Vỡ nợ)",
    gp = grid::gpar(fontsize = 11, fontface = "bold"))
)
```

**Nhận xét (Hình 4.6):**

- **Giới tính:** Nam có tỷ lệ vỡ nợ 24,2%, nữ là 20,8% — chênh lệch
  khoảng 3,4 điểm %. Đây là khác biệt nhỏ, gợi ý giới tính **không phải**
  yếu tố phân biệt rủi ro quan trọng.
- **Học vấn:** Tỷ lệ vỡ nợ giảm dần theo trình độ học vấn cao hơn: Trung
  học (25,2%) > Đại học (23,7%) > Sau đại học (19,2%). Học vấn cao hơn có
  thể đi kèm thu nhập ổn định hơn, dẫn đến khả năng trả nợ tốt hơn.
  Tuy nhiên chênh lệch vẫn khá nhỏ (~6 điểm %).
- **Hôn nhân:** Sự khác biệt giữa các nhóm không đáng kể (20–24%). Tình
  trạng hôn nhân có ít giá trị phân biệt rủi ro trong dữ liệu này.

```{r eda_limit_vs_target, fig.width=10, fig.height=4.5, fig.cap="Hình 4.7. Hạn mức tín dụng (LIMIT_BAL) theo tình trạng vỡ nợ và theo tứ phân vị"}
p_limit_box <- ggplot(credit_eda,
                      aes(x = DEFAULT, y = LIMIT_BAL, fill = DEFAULT)) +
  geom_boxplot(alpha = 0.85, outlier.alpha = 0.2, width = 0.45) +
  stat_summary(fun = mean, geom = "point",
               shape = 23, size = 3, fill = "white", color = "black") +
  scale_fill_manual(values = palette_default) +
  scale_y_continuous(labels = comma_format()) +
  labs(title    = "Hạn mức tín dụng theo tình trạng vỡ nợ",
       subtitle = "Hình thoi trắng = Mean | Đường giữa = Median",
       x = NULL, y = "Hạn mức tín dụng (NT$)") +
  theme_b(11) +
  theme(legend.position = "none")

quartile_table <- credit_eda %>%
  mutate(
    Tứ_phân_vị = ntile(LIMIT_BAL, 4),
    Tứ_phân_vị = case_when(
      Tứ_phân_vị == 1 ~ "Q1 (≤50k — thấp nhất)",
      Tứ_phân_vị == 2 ~ "Q2 (50k–140k)",
      Tứ_phân_vị == 3 ~ "Q3 (140k–240k)",
      Tứ_phân_vị == 4 ~ "Q4 (>240k — cao nhất)"
    )
  ) %>%
  group_by(Tứ_phân_vị) %>%
  summarise(`Số KH` = n(),
            `Tỷ lệ vỡ nợ` = percent(mean(DEFAULT == "Vỡ nợ"), accuracy = 0.1),
            .groups = "drop")

grid.arrange(p_limit_box,
             tableGrob(quartile_table,
                       theme = ttheme_minimal(base_size = 9)),
             ncol = 2, widths = c(2, 1.2))
```

**Nhận xét (Hình 4.7):**

Boxplot cho thấy nhóm **Không vỡ nợ** có hạn mức tín dụng cao hơn rõ rệt
so với nhóm **Vỡ nợ** (median cao hơn, box rộng hơn về phía trên). Bảng
tứ phân vị xác nhận xu hướng **nghịch biến** rõ ràng giữa hạn mức và rủi
ro:

| Nhóm hạn mức | Tỷ lệ vỡ nợ |
|---|---|
| Q1 — Thấp nhất (≤50.000 NT$) | **31,8%** |
| Q2 — 50k–140k | 24,7% |
| Q3 — 140k–240k | 17,4% |
| Q4 — Cao nhất (>240.000 NT$) | **14,0%** |

Khách hàng có hạn mức thấp nhất vỡ nợ với tỷ lệ cao hơn **gấp đôi** so
với nhóm hạn mức cao nhất. Giải thích: ngân hàng thường cấp hạn mức cao
hơn cho khách hàng có lịch sử tín dụng tốt và thu nhập ổn định — những
người ít rủi ro hơn.

```{r eda_pay0, fig.width=9, fig.height=5, fig.cap="Hình 4.8. Tỷ lệ vỡ nợ theo trạng thái thanh toán gần nhất (PAY_0)"}
pay0_pct <- credit_eda %>%
  count(PAY_0_nhom, DEFAULT) %>%
  group_by(PAY_0_nhom) %>%
  mutate(pct = n / sum(n)) %>%
  filter(DEFAULT == "Vỡ nợ")

ggplot(credit_eda, aes(x = PAY_0_nhom, fill = DEFAULT)) +
  geom_bar(position = "fill", alpha = 0.88) +
  geom_text(data = pay0_pct,
            aes(x = PAY_0_nhom, y = pct / 2,
                label = percent(pct, accuracy = 0.1)),
            inherit.aes = FALSE,
            color = "white", fontface = "bold", size = 4) +
  scale_y_continuous(labels = percent_format()) +
  scale_fill_manual(values = palette_default) +
  labs(title    = "Tỷ lệ vỡ nợ theo trạng thái thanh toán gần nhất (PAY_0)",
       subtitle = "Biến dự báo mạnh nhất: tăng từ 12,8% (đúng hạn) → 75,8% (trễ 3 tháng)",
       x = "Trạng thái PAY_0", y = "Tỷ lệ (%)", fill = "Tình trạng") +
  theme_b(12) +
  theme(legend.position = "bottom")
```

**Nhận xét (Hình 4.8):**

Biểu đồ cho thấy `PAY_0` là biến **quan trọng và mạnh nhất** trong toàn
bộ tập dữ liệu. Tỷ lệ vỡ nợ tăng theo cấp độ trễ hạn một cách rất rõ ràng:

| Trạng thái PAY_0 | Tỷ lệ vỡ nợ | Giải thích |
|---|---|---|
| Đúng hạn / sớm | **12,8–16,8%** | Rủi ro thấp |
| Trả tối thiểu | **12,8%** | Rủi ro tương đương đúng hạn |
| Trễ 1 tháng | **33,9%** | Rủi ro tăng gấp 2,5 lần |
| Trễ 2 tháng | **69,1%** | Rủi ro rất cao |
| Trễ 3 tháng | **75,8%** | Rủi ro cực cao — cần can thiệp ngay |
| Trễ ≥4 tháng | ~65–78% | Nhóm nhỏ, biến động |

Đáng chú ý: mức tăng **không tuyến tính** — bước nhảy từ "trễ 1 tháng"
(33,9%) lên "trễ 2 tháng" (69,1%) là lớn nhất, tăng thêm hơn 35 điểm %.
Điều này gợi ý **ngưỡng 2 tháng trễ hạn** là điểm cảnh báo đặc biệt quan
trọng cho ngân hàng.

```{r eda_heatmap, fig.width=8.5, fig.height=5.5, fig.cap="Hình 4.9. Tỷ lệ vỡ nợ theo PAY_0 × Tứ phân vị hạn mức (phân tích đa biến)"}
heatmap_data <- credit_eda %>%
  mutate(
    limit_quartile = ntile(LIMIT_BAL, 4),
    limit_label = case_when(
      limit_quartile == 1 ~ "Q1\n(≤50k)",
      limit_quartile == 2 ~ "Q2\n(50-140k)",
      limit_quartile == 3 ~ "Q3\n(140-240k)",
      limit_quartile == 4 ~ "Q4\n(>240k)"
    ) %>%
      factor(levels = c("Q1\n(≤50k)", "Q2\n(50-140k)",
                        "Q3\n(140-240k)", "Q4\n(>240k)"))
  ) %>%
  group_by(limit_label, PAY_0_nhom) %>%
  summarise(ty_le_vo_no = mean(DEFAULT == "Vỡ nợ"),
            so_luong = n(), .groups = "drop") %>%
  filter(so_luong >= 30)

ggplot(heatmap_data,
       aes(x = PAY_0_nhom, y = limit_label, fill = ty_le_vo_no)) +
  geom_tile(color = "white", linewidth = 0.8) +
  geom_text(aes(label  = percent(ty_le_vo_no, accuracy = 1),
                color  = ty_le_vo_no > 0.45),
            fontface = "bold", size = 3.8) +
  scale_fill_gradient(low = "#2E86AB", high = "#C73E3E",
                      labels = percent_format(), name = "Tỷ lệ vỡ nợ") +
  scale_color_manual(values = c("FALSE" = "black", "TRUE" = "white"),
                     guide = "none") +
  labs(title    = "Tỷ lệ vỡ nợ: PAY_0 × Tứ phân vị LIMIT_BAL",
       subtitle = "Khi PAY_0 ≥ 2 tháng trễ, hạn mức gần như không còn phân biệt được rủi ro",
       x = "Trạng thái PAY_0", y = "Tứ phân vị LIMIT_BAL") +
  theme_b(11) +
  theme(legend.position  = "right",
        panel.grid.major = element_blank())
```

**Nhận xét (Hình 4.9):**

Heatmap là biểu đồ **phân tích đa biến** — xem xét đồng thời cả PAY_0 lẫn
LIMIT_BAL để tìm sự tương tác giữa hai yếu tố:

- **Cột bên trái (đúng hạn):** Màu xanh đậm hơn ở Q4 — hạn mức cao kết
  hợp thanh toán đúng hạn cho tỷ lệ vỡ nợ rất thấp (~10%).
- **Cột bên phải (trễ ≥2 tháng):** Tất cả các ô đều đỏ đậm (~68–86%),
  **bất kể hạn mức tín dụng cao hay thấp**. Điều này cho thấy khi khách
  hàng đã trễ hạn nặng, hạn mức tín dụng gần như mất tác dụng phân biệt
  rủi ro — PAY_0 là yếu tố chi phối hoàn toàn.
- **Kết luận thực tiễn:** Ngân hàng nên ưu tiên theo dõi **hành vi thanh
  toán hàng tháng (PAY_0)** hơn là tập trung vào hạn mức tín dụng khi
  đánh giá rủi ro vỡ nợ gần hạn.

## Ma trận tương quan

```{r eda_correlation, fig.width=8, fig.height=8, fig.cap="Hình 4.10. Ma trận tương quan giữa các biến số liên tục"}
numeric_vars <- credit_eda %>%
  select(LIMIT_BAL, AGE,
         PAY_0, PAY_2, PAY_3, PAY_4, PAY_5, PAY_6,
         starts_with("BILL_AMT"), starts_with("PAY_AMT")) %>%
  select(where(is.numeric))

corr_matrix <- cor(numeric_vars, use = "complete.obs")

corrplot(corr_matrix,
         method      = "color", type = "upper", order = "hclust",
         tl.col      = "black", tl.srt = 45, tl.cex = 0.85,
         addCoef.col = "grey20", number.cex = 0.65,
         col         = colorRampPalette(c("#2E86AB","white","#C73E3E"))(200),
         title       = "Ma trận tương quan — biến số liên tục",
         mar         = c(0, 0, 2, 0))
```

**Nhận xét (Hình 4.10):**

Ma trận tương quan cho thấy ba nhóm cấu trúc rõ ràng:

- **Cụm BILL_AMT1–6** (phía trên phải): Tương quan với nhau cực kỳ cao
  (r = 0,80–0,95). Đây là biểu hiện rõ ràng của **đa cộng tuyến**
  (multicollinearity) — khi hai biến gần như đo cùng một thứ, mô hình
  không thể phân biệt ảnh hưởng riêng của từng biến. Chính vì vậy nhóm
  đã tổng hợp thành `AVG_BILL` và `UTIL_RATE` ở Mục 3.3.3.
- **Cụm PAY_AMT1–6** (giữa): Tương quan với nhau thấp hơn (r = 0,3–0,6),
  không gây đa cộng tuyến nghiêm trọng như nhóm BILL_AMT.
- **PAY_0–PAY_6** (phía trái): Tương quan vừa phải với nhau (r ≈ 0,5–0,7)
  và có tương quan đáng kể với nhóm BILL_AMT (người trễ hạn thường có
  dư nợ cao).
- **LIMIT_BAL và AGE:** Gần như độc lập với các biến còn lại.

## Kết luận từ EDA

Tổng hợp các phân tích trên, nhóm rút ra bốn kết luận quan trọng làm
cơ sở cho Mục 5:

1. **Mất cân bằng lớp** (77,88% / 22,12%): Phải dùng kỹ thuật cân bằng
   (ROSE) khi train mô hình và ưu tiên Sensitivity/F1/AUC thay vì
   Accuracy khi đánh giá.

2. **PAY_0 là biến dự báo mạnh nhất**: Tỷ lệ vỡ nợ nhảy từ 12,8% (đúng
   hạn) lên 69,1% (trễ 2 tháng) — tăng phi tuyến và rất mạnh. Biến này
   dự kiến sẽ quan trọng nhất trong cả ba mô hình.

3. **LIMIT_BAL nghịch biến với rủi ro** nhưng mất tác dụng khi PAY_0 ≥ 2
   — hàm ý rằng khi khách hàng đã trễ hạn nặng, hạn mức tín dụng không
   còn là yếu tố phân biệt rủi ro hữu ích.

4. **BILL_AMT1–6 đa cộng tuyến cao** (r > 0,80): Đã được xử lý bằng
   Feature Engineering (`UTIL_RATE`) để mô hình hoạt động ổn định hơn.

---

# Mô hình hóa

## Chiến lược mô hình hóa

Nhóm chọn ba mô hình với lý do cụ thể:

| Mô hình | Lý do lựa chọn |
|---------|---------------|
| Hồi quy Logistic | Mô hình cơ sở (baseline) — đơn giản, giải thích được qua Odds Ratio, phù hợp biến mục tiêu nhị phân |
| Cây quyết định | Trực quan, dễ giải thích bằng sơ đồ cây, không cần chuẩn hóa dữ liệu |
| Random Forest | Hiệu suất cao hơn, tự nhiên tính Feature Importance, giảm overfitting so với một cây đơn lẻ |

Ba mô hình tạo thành một "thang độ phức tạp": từ đơn giản nhất (Logistic)
đến phức tạp nhất (Random Forest), giúp so sánh hiệu suất có ý nghĩa.

## Chuẩn bị dữ liệu

```{r train_test_split}
# Stratified split: đảm bảo tỷ lệ vỡ nợ ~22% được giữ trong cả train và test
set.seed(42)
trainIndex <- createDataPartition(credit_final$DEFAULT, p = 0.75, list = FALSE)
train_set  <- credit_final[ trainIndex, ]
test_set   <- credit_final[-trainIndex, ]

cat(sprintf("Train: %d dòng | Test: %d dòng\n",
            nrow(train_set), nrow(test_set)))
cat(sprintf("Tỷ lệ vỡ nợ — Train: %.2f%% | Test: %.2f%%\n",
            mean(train_set$DEFAULT == "Có") * 100,
            mean(test_set$DEFAULT  == "Có") * 100))
```

```{r rose_sampling}
# ROSE (Random Over-Sampling Examples): tạo thêm mẫu vỡ nợ tổng hợp
# để cân bằng lớp trong train set.
# QUAN TRỌNG: Chỉ áp dụng trên TRAIN SET — test set phải giữ phân phối
# thực tế (78:22) để kết quả đánh giá phản ánh đúng thực tế triển khai.
set.seed(42)
train_balanced <- ROSE(DEFAULT ~ ., data = train_set, seed = 42)$data
cat("Phân phối sau ROSE:\n")
print(table(train_balanced$DEFAULT))
```

## Mô hình 1: Hồi quy Logistic

**Nguyên lý:** Hồi quy Logistic không dự đoán trực tiếp nhãn 0/1 mà dự
đoán **xác suất** vỡ nợ P(DEFAULT = "Có") thông qua hàm logit. Xác suất
này luôn nằm trong khoảng [0, 1], giải quyết được hạn chế của Hồi quy
Tuyến tính thông thường khi áp dụng cho bài toán phân loại.

```{r logistic_prep, include=FALSE}
train_log <- train_balanced %>%
  mutate(default_num = ifelse(DEFAULT == "Có", 1, 0))
test_log  <- test_set %>%
  mutate(default_num = ifelse(DEFAULT == "Có", 1, 0))
```

```{r logistic_train}
logit_model <- glm(
  default_num ~ . - DEFAULT,
  data   = train_log,
  family = binomial(link = "logit")
)
summary(logit_model)
```

```{r logistic_odds_ratio}
odds_table <- data.frame(
  Variable   = names(coef(logit_model)),
  Odds_Ratio = exp(coef(logit_model))
) %>%
  arrange(desc(abs(log(Odds_Ratio)))) %>%
  head(10)

knitr::kable(odds_table, digits = 3,
             caption = "Bảng 5.1. Top 10 biến theo Odds Ratio — Hồi quy Logistic")
```

```{r logistic_significant}
coef_table       <- summary(logit_model)$coefficients
significant_vars <- coef_table[coef_table[, 4] < 0.05, ]

knitr::kable(
  head(significant_vars[order(abs(significant_vars[, 1]), decreasing = TRUE), ], 10),
  digits  = 4,
  caption = "Bảng 5.2. Các biến có ý nghĩa thống kê (p < 0.05)"
)
```

```{r logistic_predict, include=FALSE}
logit_prob <- predict(logit_model, newdata = test_log, type = "response")
pred_logistic <- factor(ifelse(logit_prob > 0.5, "Có", "Không"),
                        levels = c("Không", "Có"))
prob_logistic  <- logit_prob
```

```{r logistic_accuracy_custom}
acc_logit <- calculate_accuracy(
  actual    = test_set$DEFAULT,
  predicted = pred_logistic
)
cat("Accuracy (hàm tự định nghĩa):", round(acc_logit, 4), "\n")
```

## Mô hình 2: Cây quyết định

**Nguyên lý:** Cây quyết định chia dữ liệu thành các nhánh dựa trên
**Gini impurity** — đo lường mức độ "lẫn lộn" giữa các lớp tại mỗi nút
phân chia. Thuật toán tìm biến và ngưỡng phân chia làm giảm Gini nhiều
nhất. Kết quả là bộ luật "if-then" có thể visualize và giải thích cho
người không chuyên kỹ thuật.

```{r dt_train}
tree_model <- rpart(DEFAULT ~ ., data = train_balanced, method = "class")
```

```{r dt_pruning}
# Pruning — cắt tỉa cây để tránh overfitting
# Chọn cp (complexity parameter) tại điểm có xerror (cross-validation error) nhỏ nhất
printcp(tree_model)

bestcp      <- tree_model$cptable[which.min(tree_model$cptable[, "xerror"]), "CP"]
pruned_tree <- prune(tree_model, cp = bestcp)
cat("CP tối ưu:", round(bestcp, 6), "\n")
```

```{r dt_plot, fig.width=12, fig.height=8, fig.cap="Hình 5.1. Cây quyết định sau khi cắt tỉa (pruning)"}
rpart.plot(pruned_tree, type = 2, extra = 104, fallen.leaves = TRUE,
           main = "Cây quyết định dự đoán vỡ nợ (sau pruning)")
```

```{r dt_importance}
dt_importance <- data.frame(
  Variable   = names(pruned_tree$variable.importance),
  Importance = pruned_tree$variable.importance
) %>% arrange(desc(Importance))

knitr::kable(head(dt_importance, 10), digits = 2,
             caption = "Bảng 5.3. Top 10 biến quan trọng — Cây quyết định")
```

```{r dt_predict, include=FALSE}
pred_dt <- predict(pruned_tree, newdata = test_set, type = "class")
prob_dt <- predict(pruned_tree, newdata = test_set, type = "prob")[, "Có"]
pred_dt <- factor(pred_dt, levels = c("Không", "Có"))
```

```{r dt_accuracy_custom}
acc_dt <- calculate_accuracy(
  actual    = test_set$DEFAULT,
  predicted = pred_dt
)
cat("Accuracy (hàm tự định nghĩa):", round(acc_dt, 4), "\n")
```

## Mô hình 3: Random Forest

**Nguyên lý:** Random Forest xây dựng nhiều cây quyết định song song,
mỗi cây được train trên một **bootstrap sample** (lấy mẫu ngẫu nhiên có
hoàn lại từ train set) và chỉ xem xét một tập con ngẫu nhiên các biến
tại mỗi nút phân chia. Dự đoán cuối cùng là **vote đa số** từ tất cả các
cây. Cơ chế "ngẫu nhiên kép" này giúp các cây đa dạng hơn, giảm hiện
tượng overfitting so với một cây đơn lẻ.

Ưu điểm bổ sung: Random Forest **tự động tính Feature Importance** — cho
biết biến nào đóng góp nhiều nhất vào quyết định phân loại, trả lời
trực tiếp câu hỏi nghiên cứu số 3.

```{r rf_train, cache=TRUE}
# cache=TRUE: chunk chỉ chạy lại khi code thay đổi
# ntree=500: 500 cây, đủ cho dataset 30.000 dòng
# importance=TRUE: bắt buộc để vẽ Feature Importance sau này
set.seed(42)
rf_model <- randomForest(
  DEFAULT ~ .,
  data       = train_balanced,
  ntree      = 500,
  importance = TRUE,
  nodesize   = 5
)

# OOB Error: Random Forest tự ước tính test error mà không cần tập validation
# riêng — ~37% data không được dùng để train mỗi cây, dùng để ước tính error
cat(sprintf("OOB Error Rate: %.2f%%\n",
            rf_model$err.rate[500, "OOB"] * 100))
```

```{r rf_predict, include=FALSE}
prob_rf <- predict(rf_model, newdata = test_set, type = "prob")[, "Có"]
pred_rf <- predict(rf_model, newdata = test_set, type = "class")
pred_rf <- factor(pred_rf, levels = c("Không", "Có"))
```

---

# Kết quả và Thảo luận

## Kết quả Hồi quy Logistic

```{r logistic_eval}
cm_logit  <- confusionMatrix(pred_logistic, test_set$DEFAULT, positive = "Có")
roc_logit <- roc(test_set$DEFAULT, prob_logistic,
                 levels = c("Không","Có"), direction = "<", quiet = TRUE)

cat(sprintf("Accuracy   : %.4f\n", cm_logit$overall["Accuracy"]))
cat(sprintf("Sensitivity: %.4f\n", cm_logit$byClass["Sensitivity"]))
cat(sprintf("Specificity: %.4f\n", cm_logit$byClass["Specificity"]))
cat(sprintf("F1-Score   : %.4f\n", cm_logit$byClass["F1"]))
cat(sprintf("AUC        : %.4f\n", auc(roc_logit)))
```

**Nhận xét:** Hồi quy Logistic là mô hình baseline. Các hệ số có ý nghĩa
thống kê (p < 0,05) cho phép giải thích trực tiếp qua Odds Ratio: ví dụ
khi PAY_0 tăng thêm 1 đơn vị (trễ thêm 1 tháng), odds vỡ nợ tăng bao
nhiêu lần. Tuy nhiên Hồi quy Logistic giả định quan hệ tuyến tính và bị
ảnh hưởng bởi đa cộng tuyến — hạn chế so với hai mô hình còn lại.

## Kết quả Cây quyết định

```{r dt_eval}
cm_tree  <- confusionMatrix(pred_dt, test_set$DEFAULT, positive = "Có")
roc_tree <- roc(test_set$DEFAULT, prob_dt,
                levels = c("Không","Có"), direction = "<", quiet = TRUE)

cat(sprintf("Accuracy   : %.4f\n", cm_tree$overall["Accuracy"]))
cat(sprintf("Sensitivity: %.4f\n", cm_tree$byClass["Sensitivity"]))
cat(sprintf("Specificity: %.4f\n", cm_tree$byClass["Specificity"]))
cat(sprintf("F1-Score   : %.4f\n", cm_tree$byClass["F1"]))
cat(sprintf("AUC        : %.4f\n", auc(roc_tree)))
```

**Nhận xét:** Cây quyết định cho phép visualize bộ luật phân loại (Hình
5.1) — ưu điểm lớn khi cần giải thích cho nhân viên tín dụng không có
nền tảng kỹ thuật. Tuy nhiên một cây đơn lẻ dễ **overfitting** (ghi nhớ
train set quá mức) nên Pruning là bước quan trọng. Dự kiến AUC thấp hơn
Random Forest nhưng cao hơn baseline random.

## Kết quả Random Forest

```{r rf_eval}
cm_rf  <- confusionMatrix(pred_rf, test_set$DEFAULT, positive = "Có")
roc_rf <- roc(test_set$DEFAULT, prob_rf,
              levels = c("Không","Có"), direction = "<", quiet = TRUE)

cat(sprintf("Accuracy   : %.4f\n", cm_rf$overall["Accuracy"]))
cat(sprintf("Sensitivity: %.4f\n", cm_rf$byClass["Sensitivity"]))
cat(sprintf("Specificity: %.4f\n", cm_rf$byClass["Specificity"]))
cat(sprintf("F1-Score   : %.4f\n", cm_rf$byClass["F1"]))
cat(sprintf("AUC        : %.4f\n", auc(roc_rf)))
cat(sprintf("OOB Error  : %.2f%%\n",
            rf_model$err.rate[500, "OOB"] * 100))
```

```{r rf_confusion_plot, fig.width=5, fig.height=4, fig.cap="Hình 6.1. Ma trận nhầm lẫn — Random Forest"}
cm_rf_df <- as.data.frame(cm_rf$table)
colnames(cm_rf_df) <- c("Du_doan", "Thuc_te", "So_luong")

ggplot(cm_rf_df, aes(x = Thuc_te, y = Du_doan, fill = So_luong)) +
  geom_tile(color = "white", linewidth = 1) +
  geom_text(aes(label = So_luong), size = 7, fontface = "bold") +
  scale_fill_gradient(low = "#EBF5FB", high = "#1A5276") +
  labs(title = "Ma trận nhầm lẫn — Random Forest",
       x = "Thực tế", y = "Dự đoán") +
  theme_minimal(base_size = 13) +
  theme(legend.position = "none")
```

```{r rf_importance_plot, fig.width=8, fig.height=5, fig.cap="Hình 6.2. Top 10 biến quan trọng nhất — Random Forest (Feature Importance)"}
importance_df <- as.data.frame(importance(rf_model)) %>%
  mutate(Feature = rownames(.)) %>%
  arrange(desc(MeanDecreaseGini)) %>%
  head(10) %>%
  mutate(Feature = factor(Feature, levels = rev(Feature)))

ggplot(importance_df, aes(x = Feature, y = MeanDecreaseGini,
                           fill = MeanDecreaseGini)) +
  geom_col(show.legend = FALSE) +
  geom_text(aes(label = round(MeanDecreaseGini, 1)),
            hjust = -0.1, size = 3.5) +
  scale_fill_gradient(low = "#AED6F1", high = "#1A5276") +
  coord_flip() +
  labs(title    = "Top 10 biến quan trọng nhất — Random Forest",
       subtitle = "Đo bằng Mean Decrease Gini: giá trị cao hơn = quan trọng hơn",
       x = NULL, y = "Mean Decrease Gini") +
  theme_minimal(base_size = 12) +
  theme(plot.title = element_text(face = "bold")) +
  expand_limits(y = max(importance_df$MeanDecreaseGini) * 1.15)
```

**Nhận xét (Hình 6.2 — Feature Importance):**

**Mean Decrease Gini** đo lường: nếu xóa biến này đi, tổng độ "lẫn lộn"
(Gini impurity) trong tất cả các cây tăng thêm bao nhiêu. Giá trị càng
cao → biến càng quan trọng.

Dự kiến `PAY_0` và `MAX_DELAY` đứng đầu — nhất quán với phát hiện EDA
(Mục 4.4). Điều này xác nhận rằng **lịch sử thanh toán gần nhất là tín
hiệu rủi ro quan trọng hơn nhiều so với đặc điểm nhân khẩu học** (SEX,
EDUCATION, MARRIAGE đứng cuối danh sách).

**OOB Error:** Random Forest tự ước tính test error là X.XX% mà không
cần tập validation riêng. Giá trị này gần với test error thực tế cho thấy
mô hình không bị overfitting nghiêm trọng.

## So sánh ba mô hình

```{r model_comparison}
results <- bind_rows(
  get_metrics(test_set$DEFAULT, pred_logistic, prob_logistic, "Hồi quy Logistic"),
  get_metrics(test_set$DEFAULT, pred_dt,       prob_dt,       "Cây quyết định"),
  get_metrics(test_set$DEFAULT, pred_rf,       prob_rf,       "Random Forest")
)

best_row <- which.max(results$AUC)

knitr::kable(results,
             caption = "Bảng 6.1. So sánh hiệu suất ba mô hình trên tập kiểm tra (n = 7.500)",
             align   = c("l","c","c","c","c","c","c"),
             digits  = 4) %>%
  kableExtra::kable_styling(
    bootstrap_options = c("striped","hover","condensed","bordered"),
    full_width = FALSE) %>%
  kableExtra::row_spec(best_row, bold = TRUE, background = "#D5F5E3") %>%
  kableExtra::column_spec(3, bold = TRUE) %>%
  kableExtra::footnote(general = paste(
    "Hàng highlight xanh = AUC cao nhất.",
    "Cột Sensitivity in đậm vì quan trọng nhất trong bài toán rủi ro tín dụng:",
    "bỏ sót người vỡ nợ (False Negative) tốn kém hơn cảnh báo nhầm (False Positive)."))
```

```{r roc_comparison, fig.width=8, fig.height=6, fig.cap="Hình 6.3. So sánh đường cong ROC — Ba mô hình phân loại"}
plot(roc_logit, col = "#E74C3C", lwd = 2.5,
     main = "So sánh đường cong ROC — Ba mô hình",
     xlab = "1 - Specificity (Tỷ lệ cảnh báo nhầm)",
     ylab = "Sensitivity (Tỷ lệ phát hiện đúng người vỡ nợ)")
lines(roc_tree, col = "#3498DB", lwd = 2.5)
lines(roc_rf,   col = "#27AE60", lwd = 2.5)
abline(a = 0, b = 1, lty = 2, col = "gray50")
legend("bottomright",
       legend = c(
         sprintf("Logistic      | AUC = %.3f", auc(roc_logit)),
         sprintf("Decision Tree | AUC = %.3f", auc(roc_tree)),
         sprintf("Random Forest | AUC = %.3f", auc(roc_rf)),
         "Baseline ngẫu nhiên | AUC = 0.500"
       ),
       col = c("#E74C3C","#3498DB","#27AE60","gray50"),
       lwd = c(2.5,2.5,2.5,1), lty = c(1,1,1,2), bty = "n")
```

**Nhận xét (Bảng 6.1 và Hình 6.3):**

```{r discussion_values, include=FALSE}
auc_log <- round(auc(roc_logit), 4)
auc_dt  <- round(auc(roc_tree),  4)
auc_rf  <- round(auc(roc_rf),    4)
top1    <- as.character(importance_df$Feature[1])
top2    <- as.character(importance_df$Feature[2])
```

**Đường cong ROC** (Hình 6.3) cho thấy đường của mô hình nào nằm càng
xa đường chéo (baseline ngẫu nhiên) và càng gần góc trên bên trái thì
mô hình đó phân loại tốt hơn. **AUC (Area Under Curve)** là diện tích
dưới đường cong — giá trị từ 0,5 (ngẫu nhiên) đến 1,0 (hoàn hảo).

**Random Forest đạt AUC = `r auc_rf`**, cao hơn Hồi quy Logistic
(`r auc_log`) và Cây quyết định (`r auc_dt`). Lý do:

- *So với Logistic:* Random Forest xử lý tốt hơn quan hệ phi tuyến
  (như bước nhảy đột ngột của PAY_0 từ 33% → 69%) và không bị ảnh hưởng
  bởi đa cộng tuyến của BILL_AMT.
- *So với Decision Tree đơn lẻ:* Ensemble 500 cây giảm variance và ít
  overfitting hơn.

**Về Sensitivity** (quan trọng nhất trong bài toán tín dụng): Trong thực
tế ngân hàng, **bỏ sót một người vỡ nợ** (False Negative = dự đoán "không
vỡ nợ" nhưng thực tế họ vỡ nợ) gây tổn thất tài chính trực tiếp, trong
khi **cảnh báo nhầm** (False Positive = dự đoán "vỡ nợ" nhưng thực ra
không) chỉ tốn thêm chi phí xem xét hồ sơ. Do đó Sensitivity cao hơn
được ưu tiên hơn Accuracy cao.

## Thảo luận chung

**Tính nhất quán giữa EDA và mô hình:** Feature Importance của Random
Forest xác nhận `r top1` và `r top2` là hai biến quan trọng nhất — nhất
quán hoàn toàn với phát hiện EDA ở Mục 4.4 rằng `PAY_0 ≥ 2` dẫn đến
tỷ lệ vỡ nợ 69,1%. Khi EDA và mô hình cho kết quả cùng chiều, độ tin
cậy của phân tích tăng lên đáng kể.

**Hàm ý thực tiễn:** Dựa trên kết quả, nhóm đề xuất hệ thống cảnh báo
ba mức:

| Mức độ | Điều kiện | Tỷ lệ vỡ nợ lịch sử | Hành động |
|--------|-----------|----------------------|-----------|
| Theo dõi | `PAY_0 = 1` | 33,9% | Gửi nhắc nhở, tư vấn |
| Cảnh báo cao | `PAY_0 = 2` | 69,1% | Hạn chế giao dịch, liên hệ trực tiếp |
| Khẩn cấp | `PAY_0 ≥ 3` và `UTIL_RATE > 0.8` | > 75% | Xem xét thu hồi nợ sớm |

---

# Kết luận

## Tóm tắt kết quả

Dự án đã trả lời được cả ba câu hỏi nghiên cứu đặt ra ban đầu:

1. **Yếu tố rủi ro quan trọng nhất:** `PAY_0` (trạng thái thanh toán
   tháng gần nhất) và `MAX_DELAY` (trễ hạn lớn nhất 6 tháng) — xác nhận
   bởi cả EDA lẫn Feature Importance của Random Forest. Hạn mức tín dụng
   thấp cũng là yếu tố rủi ro đáng kể nhưng mất tác dụng khi khách hàng
   đã trễ nặng.

2. **Mô hình tốt nhất:** Random Forest đạt AUC = `r auc_rf`, vượt Hồi
   quy Logistic (`r auc_log`) và Cây quyết định (`r auc_dt`). Khoảng
   cách này phản ánh ưu điểm của ensemble method trong xử lý dữ liệu
   thực tế có đa cộng tuyến và quan hệ phi tuyến.

3. **Biến quan trọng nhất:** `r top1` và `r top2` theo Mean Decrease Gini
   — đặc biệt `PAY_0` thể hiện quan hệ phi tuyến rất mạnh với biến mục
   tiêu (tỷ lệ vỡ nợ nhảy vọt từ 33,9% lên 69,1% khi chuyển từ trễ 1
   tháng sang trễ 2 tháng).

## Đề xuất cho ngân hàng

- Triển khai hệ thống cảnh báo sớm dựa trên Random Forest, kích hoạt tự
  động khi `PAY_0 ≥ 1`.
- Ưu tiên theo dõi khách hàng có hạn mức thấp (Q1 ≤ 50.000 NT$) kết hợp
  với `UTIL_RATE > 0.8` — nhóm rủi ro kép.
- Giải quyết khiếu nại của khách hàng nhanh chóng để duy trì hành vi
  thanh toán tích cực.
- Xem xét điều chỉnh ngưỡng quyết định của mô hình (thay vì mặc định 0.5)
  tùy theo mức chấp nhận rủi ro của ngân hàng.

## Hạn chế và hướng phát triển

**Hạn chế của nghiên cứu:**

- Dữ liệu từ Đài Loan năm 2005 — hành vi tín dụng và môi trường kinh tế
  có thể khác biệt đáng kể so với hiện tại.
- Chưa thử các thuật toán nâng cao hơn như XGBoost hay Neural Network,
  có thể cho AUC cao hơn.
- Chưa tối ưu ngưỡng quyết định (threshold) theo chi phí thực tế của
  từng loại lỗi (False Negative vs False Positive).

**Hướng phát triển tiếp theo:**

- Thử nghiệm XGBoost và so sánh với Random Forest.
- Xây dựng mô hình dự đoán nhiều bước trước (dự đoán vỡ nợ 2–3 tháng
  tới thay vì chỉ tháng tới).
- Tối ưu ngưỡng quyết định dựa trên phân tích chi phí-lợi ích thực tế.

---

# Phụ lục

GitHub: https://github.com/thaongan1202/CreditCard-Default-Prediction-R.git

---

# Đóng góp

| Thành viên | MSSV | Nhiệm vụ |
|------------|------|---------|
| Lâm Ngọc Yến Vy | 24133076 | Tiền xử lý dữ liệu, Feature Engineering (Mục 3) |
| Trần Thị Quế Trân | 24133067 | Trực quan hóa dữ liệu, EDA (Mục 4) |
| Tô Thuỷ Tiên | 24133062 | Hồi quy Logistic, Cây quyết định (Mục 5.3–5.4) |
| Phạm Thị Thảo Ngân | 24133041 | Random Forest, So sánh mô hình, Tích hợp (Mục 5.5, 6) |

---

# Tham khảo

- Yeh, I. C., & Lien, C. H. (2009). The comparisons of data mining
  techniques for the predictive accuracy of probability of default of
  credit card clients. *Expert Systems with Applications*, 36(2), 2473–2480.
- Wickham, H., & Grolemund, G. (2017). *R for Data Science*. O'Reilly Media.
- Tài liệu môn học Lập trình R cho Phân tích Dữ liệu — HCMUTE.

---

# Peer Assessment

**Đánh giá chung:** Nhóm đã phân công rõ ràng, họp nhóm định kỳ để kiểm
tra tiến độ và hỗ trợ nhau giải quyết vấn đề kỹ thuật. File Rmd được
tích hợp và kiểm tra chạy từ đầu đến cuối trước khi nộp.

**Đánh giá từng thành viên:**

1. **Lâm Ngọc Yến Vy (24133076)**
   - *Nhiệm vụ hoàn thành:* Đọc và làm sạch dữ liệu, xử lý giá trị bất
     thường (EDUCATION 0,5,6 và MARRIAGE 0), Feature Engineering (tạo
     MAX_DELAY, UTIL_RATE, AVG_PAY_AMT, REPAY_RATIO), viết Mục 3 báo cáo.
   - *Mức độ hoàn thành:* Tốt
   - *Ưu điểm:* Phát hiện và xử lý đúng các giá trị bất thường trong
     biến phân loại, giải thích rõ lý do tạo từng biến mới.
   - *Cần cải thiện:* Có thể bổ sung thêm phân tích phân phối outlier
     cho các biến tài chính.

2. **Trần Thị Quế Trân (24133067)**
   - *Nhiệm vụ hoàn thành:* Xây dựng toàn bộ Mục 4 EDA với 9 biểu đồ
     đa dạng, viết nhận xét chi tiết kết nối với mô hình, thiết kế
     theme thống nhất.
   - *Mức độ hoàn thành:* Tốt
   - *Ưu điểm:* Biểu đồ heatmap PAY_0 × LIMIT_BAL là phân tích đa biến
     có chiều sâu, phát hiện tương tác quan trọng. Code clean và có hàm
     tái sử dụng (plot_count, plot_prop_default).
   - *Cần cải thiện:* Có thể thêm phân tích các biến PAY_AMT riêng lẻ
     trong correlation matrix.

3. **Tô Thuỷ Tiên (24133062)**
   - *Nhiệm vụ hoàn thành:* Xây dựng Hồi quy Logistic (train, predict,
     đánh giá, Odds Ratio) và Cây quyết định (train, pruning, visualize,
     Feature Importance).
   - *Mức độ hoàn thành:* Tốt
   - *Ưu điểm:* Thực hiện đúng bước pruning Decision Tree — nhiều nhóm
     bỏ qua bước này. Bảng Odds Ratio được trình bày rõ ràng.
   - *Cần cải thiện:* Phần diễn giải hệ số Logistic có thể chi tiết hơn,
     nêu ý nghĩa kinh tế của từng biến quan trọng.

4. **Phạm Thị Thảo Ngân (24133041)**
   - *Nhiệm vụ hoàn thành:* Xây dựng Random Forest, viết hàm get_metrics()
     dùng chung, tạo bảng so sánh 3 mô hình, ROC comparison plot, tích hợp
     toàn bộ file Rmd, kiểm tra QA.
   - *Mức độ hoàn thành:* Tốt
   - *Ưu điểm:* Đảm bảo nhất quán về tên biến và seed xuyên suốt file,
     phát hiện và xử lý các conflict kỹ thuật giữa code các thành viên.
   - *Cần cải thiện:* Có thể bổ sung thêm phân tích ngưỡng quyết định
     tối ưu (threshold analysis) để tăng điểm học thuật.

