---
title: "Phần 3: Xây dựng Mô hình Logistic Regression và Decision Tree"
author: "Tô Thuỷ Tiên"
date: "`r Sys.Date()`"
output:
  html_document:
    toc: true
    toc_float: true
    theme: united
    highlight: tango
---

# 1. Thiết lập môi trường

```{r setup, include=FALSE}
knitr::opts_chunk$set(echo = TRUE, warning = FALSE, message = FALSE)

required_packages <- c(
  "tidyverse","caret","rpart","rpart.plot",
  "pROC","knitr"
)

for(pkg in required_packages){
  if(!require(pkg, character.only = TRUE)){
    install.packages(pkg)
    library(pkg, character.only = TRUE)
  }
}

calculate_accuracy <- function(actual, predicted) {
  correct_predictions <- sum(actual == predicted)
  total_observations <- length(actual)
  accuracy <- correct_predictions / total_observations
  return(accuracy)
}
```

# 2. Đọc và tiền xử lý dữ liệu

```{r}
df <- read.csv("UCI_Credit_Card.csv")

if("ID" %in% names(df)){
  df$ID <- NULL
}

names(df)[names(df)=="default.payment.next.month"] <- "default"

df$default   <- factor(df$default)
df$SEX       <- factor(df$SEX)
df$EDUCATION <- factor(df$EDUCATION)
df$MARRIAGE  <- factor(df$MARRIAGE)

str(df)
```

# 3. Phân tích phân bố nhãn

```{r}
default_distribution <- prop.table(table(df$default))

knitr::kable(
  data.frame(
    Class = names(default_distribution),
    Proportion = round(default_distribution,4)
  ),
  caption = "Phân bố lớp mục tiêu"
)
```

# 4. Chia Train/Test

```{r}
set.seed(123)

train_index <- createDataPartition(
  df$default,
  p = 0.8,
  list = FALSE
)

train_data <- df[train_index, ]
test_data  <- df[-train_index, ]
```

# 5. Logistic Regression

## 5.1 Huấn luyện mô hình

```{r}
logit_model <- glm(
  default ~ .,
  data = train_data,
  family = "binomial"
)

summary(logit_model)
```

## 5.2 Odds Ratio

```{r}
odds_ratio <- exp(coef(logit_model))

odds_table <- data.frame(
  Variable = names(odds_ratio),
  Odds_Ratio = odds_ratio
)

knitr::kable(
  head(odds_table[order(abs(log(odds_table$Odds_Ratio)),
                        decreasing = TRUE), ],10),
  digits = 3
)
```

## 5.3 Biến có ý nghĩa thống kê

```{r}
coef_table <- summary(logit_model)$coefficients

significant_vars <- coef_table[coef_table[,4] < 0.05,]

knitr::kable(
  head(significant_vars[order(abs(significant_vars[,1]),
                              decreasing = TRUE), ],10),
  digits = 4
)
```

## 5.4 Dự đoán

```{r}
logit_prob <- predict(
  logit_model,
  newdata = test_data,
  type = "response"
)

logit_pred <- ifelse(logit_prob > 0.5, 1, 0)
logit_pred <- factor(logit_pred, levels = c(0,1))
```

## 5.5 Đánh giá
### Đánh giá bằng Confusion Matrix

```{r}
cm_logit <- confusionMatrix(
  data = logit_pred,
  reference = test_data$default,
  positive = "1"
)

cm_logit
```

### Tính Accuracy bằng hàm tự định nghĩa

```{r}
acc_logit_custom <- calculate_accuracy(
  actual = test_data$default,
  predicted = logit_pred
)

cat(
  "Accuracy (hàm tự định nghĩa):",
  round(acc_logit_custom, 4)
)
```

### So sánh kết quả

```{r}
cat(
  "Accuracy từ confusionMatrix():",
  round(cm_logit$overall["Accuracy"], 4),
  "\n"
)

cat(
  "Accuracy từ hàm tự định nghĩa:",
  round(acc_logit_custom, 4)
)
```

# 6. Decision Tree

## 6.1 Huấn luyện

```{r}
tree_model <- rpart(
  default ~ .,
  data = train_data,
  method = "class"
)
```

## 6.2 Pruning

```{r}
printcp(tree_model)
```

```{r}
bestcp <- tree_model$cptable[
  which.min(tree_model$cptable[, "xerror"]),
  "CP"
]

pruned_tree <- prune(tree_model, cp = bestcp)
```

## 6.3 Trực quan hóa

```{r fig.width=12, fig.height=8}
rpart.plot(
  pruned_tree,
  type = 2,
  extra = 104,
  fallen.leaves = TRUE
)
```

## 6.4 Feature Importance

```{r}
importance_df <- data.frame(
  Variable = names(pruned_tree$variable.importance),
  Importance = pruned_tree$variable.importance
)

importance_df <- importance_df |>
  dplyr::arrange(desc(Importance))

knitr::kable(head(importance_df,10), digits = 2)
```

## 6.5 Dự đoán

```{r}
tree_pred <- predict(
  pruned_tree,
  newdata = test_data,
  type = "class"
)

tree_prob <- predict(
  pruned_tree,
  newdata = test_data,
  type = "prob"
)[,2]
```

## 6.6 Đánh giá

```{r}
cm_tree <- confusionMatrix(
  tree_pred,
  test_data$default,
  positive = "1"
)

cm_tree
```
```{r}
acc_tree_custom <- calculate_accuracy(
  actual = test_data$default,
  predicted = tree_pred
)
acc_tree_custom <- calculate_accuracy(
  actual = test_data$default,
  predicted = tree_pred
)

cat(
  "Accuracy (hàm tự định nghĩa):",
  round(acc_tree_custom,4)
)
```


# 7. So sánh mô hình

```{r}
roc_logit <- roc(test_data$default, logit_prob)
roc_tree  <- roc(test_data$default, tree_prob)

performance_table <- data.frame(
  Metric = c("Accuracy","Precision","Recall","F1","AUC"),
  Logistic_Regression = c(
    cm_logit$overall["Accuracy"],
    cm_logit$byClass["Precision"],
    cm_logit$byClass["Sensitivity"],
    cm_logit$byClass["F1"],
    as.numeric(auc(roc_logit))
  ),
  Decision_Tree = c(
    cm_tree$overall["Accuracy"],
    cm_tree$byClass["Precision"],
    cm_tree$byClass["Sensitivity"],
    cm_tree$byClass["F1"],
    as.numeric(auc(roc_tree))
  )
)

knitr::kable(performance_table, digits = 3)
```

# 8. ROC Curve

```{r}
plot(roc_logit, col="red", lwd=2,
     main="ROC Curve Comparison")

plot(roc_tree, col="blue",
     lwd=2, add=TRUE)

legend(
  "bottomright",
  legend = c(
    paste("Logistic (AUC =", round(auc(roc_logit),3),")"),
    paste("Decision Tree (AUC =", round(auc(roc_tree),3),")")
  ),
  col = c("red","blue"),
  lwd = 2
)
```

# 9. Lưu mô hình

```{r}
saveRDS(logit_model, "logistic_model.rds")
saveRDS(pruned_tree, "decision_tree_model.rds")
```

# 10. Kết luận

- Logistic Regression có khả năng diễn giải tốt thông qua Odds Ratio.
- Decision Tree dễ trực quan hóa và xây dựng luật dự đoán.
- Pruning giúp giảm overfitting.
- Các biến PAY_0, PAY_2, PAY_3 thường là các yếu tố quan trọng.
- Mô hình có F1-score và AUC cao hơn sẽ được ưu tiên cho bước so sánh với Random Forest.
