<!-- ============================================================
MỤC 4: TRỰC QUAN HÓA DỮ LIỆU (EDA)
============================================================ -->

## 4. Trực quan hóa dữ liệu (EDA)

```{r load-dependencies, include=FALSE}
if (!exists("credit_clean")) {
  dataprep_file <- list.files(pattern = "^data_prep.*\\.Rmd$")[1]
  if (is.na(dataprep_file)) stop("Không tìm thấy file data_prep...Rmd.")
  tmp_r <- tempfile(fileext = ".R")
  knitr::purl(dataprep_file, output = tmp_r, quiet = TRUE)
  source(tmp_r)
}
```

```{r eda-setup-b, include=FALSE}
library(tidyverse)
library(scales)
library(corrplot)
library(gridExtra)
library(ggtext)      # để dùng element_markdown nếu cần

stopifnot(exists("credit_clean"))

credit_eda <- credit_clean %>%
  mutate(
    DEFAULT = recode(default.payment.next.month,
                     "No Default" = "Không vỡ nợ",
                     "Default"    = "Vỡ nợ") %>%
      factor(levels = c("Không vỡ nợ", "Vỡ nợ")),

    SEX_label = recode(SEX, "Male" = "Nam", "Female" = "Nữ") %>%
      factor(levels = c("Nam", "Nữ")),

    EDUCATION_label = recode(EDUCATION,
                             "Graduate School" = "Sau đại học",
                             "University"      = "Đại học",
                             "High School"     = "Trung học",
                             "Others"          = "Khác") %>%
      factor(levels = c("Sau đại học", "Đại học", "Trung học", "Khác")),

    MARRIAGE_label = recode(MARRIAGE,
                            "Married" = "Đã kết hôn",
                            "Single"  = "Độc thân",
                            "Others"  = "Khác") %>%
      factor(levels = c("Đã kết hôn", "Độc thân", "Khác")),

    # Nhãn dễ đọc cho PAY_0 — dùng ở biểu đồ 4.4c
    PAY_0_label = case_when(
      PAY_0 <= -1 ~ "Đúng hạn\n/ sớm",
      PAY_0 ==  0 ~ "Sử dụng\ntoàn bộ",
      PAY_0 ==  1 ~ "Trễ\n1 tháng",
      PAY_0 ==  2 ~ "Trễ\n2 tháng",
      PAY_0 ==  3 ~ "Trễ\n3 tháng",
      TRUE        ~ "Trễ\n≥4 tháng"
    ) %>%
      factor(levels = c("Đúng hạn\n/ sớm", "Sử dụng\ntoàn bộ",
                        "Trễ\n1 tháng", "Trễ\n2 tháng",
                        "Trễ\n3 tháng", "Trễ\n≥4 tháng"))
  )

# Bảng màu thống nhất toàn bộ Mục 4
palette_default <- c("Không vỡ nợ" = "#2E86AB", "Vỡ nợ" = "#C73E3E")

# Theme chung — áp dụng cho toàn bộ biểu đồ để đồng bộ
theme_b <- function(base = 11) {
  theme_minimal(base_size = base) +
    theme(
      plot.title       = element_text(face = "bold", size = base + 1),
      plot.subtitle    = element_text(size = base - 1, color = "grey40"),
      axis.title       = element_text(size = base - 0.5),
      panel.grid.minor = element_blank(),
      legend.position  = "bottom",
      legend.title     = element_text(size = base - 1),
      legend.text      = element_text(size = base - 1)
    )
}
```

Phần này khám phá dữ liệu sau xử lý (30.000 khách hàng, không có giá trị
thiếu, không có dòng trùng lặp) nhằm (1) hiểu cấu trúc tổng thể của khách
hàng trong mẫu, và (2) xác định những biến có khả năng liên quan đến hành
vi vỡ nợ, làm cơ sở cho chiến lược mô hình hóa ở Mục 5.

---

### 4.1 Phân tích phân phối biến mục tiêu

```{r eda-4-1-target, fig.width=5.5, fig.height=4, fig.align='center', fig.cap="Hình 4.1. Phân phối biến mục tiêu (DEFAULT)"}
target_summary <- credit_eda %>%
  count(DEFAULT) %>%
  mutate(pct = n / sum(n))

ggplot(target_summary, aes(x = DEFAULT, y = n, fill = DEFAULT)) +
  geom_col(width = 0.52, show.legend = FALSE) +
  geom_text(
    aes(label = paste0(comma(n, big.mark = "."),
                       "\n(", percent(pct, accuracy = 0.01), ")")),
    vjust = -0.3, size = 4, fontface = "bold"
  ) +
  scale_fill_manual(values = palette_default) +
  scale_y_continuous(expand = expansion(mult = c(0, 0.18)),
                     labels = comma_format(big.mark = ".")) +
  labs(
    title    = "Phân phối biến mục tiêu",
    subtitle = "Mất cân bằng lớp ~3.5:1 — cần ưu tiên AUC/F1 khi đánh giá mô hình",
    x = NULL, y = "Số khách hàng"
  ) +
  theme_b(12)
```

**Nhận xét:** 23.364 khách hàng không vỡ nợ (**77,88%**) so với 6.636
khách hàng vỡ nợ (**22,12%**). Đây là bài toán phân loại mất cân bằng
vừa phải — một mô hình "ngây thơ" luôn dự đoán "không vỡ nợ" vẫn đạt
Accuracy ~78% nhưng hoàn toàn không phát hiện được trường hợp rủi ro nào
(Recall = 0%). Vì vậy nhóm ưu tiên Precision/Recall/F1/AUC-ROC ở Mục 6.

---

### 4.2 Phân tích đơn biến — Đặc điểm nhân khẩu học

```{r eda-4-2-demographic, fig.width=11, fig.height=4.2, fig.cap="Hình 4.2. Cơ cấu khách hàng theo giới tính, trình độ học vấn và tình trạng hôn nhân"}
plot_count <- function(data, var, var_label) {
  df_tmp <- data %>% count(.data[[var]])
  ggplot(df_tmp, aes(x = .data[[var]], y = n)) +
    geom_col(fill = "#2E86AB", alpha = 0.88, width = 0.6) +
    geom_text(aes(label = comma(n, big.mark = ".")),
              vjust = -0.35, size = 3.2, fontface = "bold", color = "#1E2761") +
    scale_y_continuous(expand = expansion(mult = c(0, 0.18)),
                       labels = comma_format(big.mark = ".")) +
    labs(title = var_label, x = NULL, y = "Số khách hàng") +
    theme_b(10) +
    theme(axis.text.x = element_text(angle = 15, hjust = 1))
}

grid.arrange(
  plot_count(credit_eda, "SEX_label",       "Giới tính"),
  plot_count(credit_eda, "EDUCATION_label", "Trình độ học vấn"),
  plot_count(credit_eda, "MARRIAGE_label",  "Tình trạng hôn nhân"),
  ncol = 3
)
```

```{r eda-4-2-age, fig.width=7, fig.height=3.8, fig.align='center', fig.cap="Hình 4.3. Phân phối độ tuổi khách hàng"}
age_mean   <- mean(credit_eda$AGE)
age_median <- median(credit_eda$AGE)

ggplot(credit_eda, aes(x = AGE)) +
  geom_histogram(bins = 30, fill = "#2E86AB", color = "white", alpha = 0.85) +
  geom_vline(xintercept = age_mean,   linetype = "dashed",
             color = "#C73E3E", linewidth = 0.9) +
  geom_vline(xintercept = age_median, linetype = "dotted",
             color = "#1E2761", linewidth = 0.9) +
  annotate("text", x = age_mean + 1.5, y = Inf, vjust = 1.8,
           label = paste0("Mean = ", round(age_mean, 1)),
           color = "#C73E3E", size = 3.5, hjust = 0) +
  annotate("text", x = age_median - 1.5, y = Inf, vjust = 3.4,
           label = paste0("Median = ", age_median),
           color = "#1E2761", size = 3.5, hjust = 1) +
  scale_x_continuous(breaks = seq(20, 80, 10)) +
  labs(title    = "Phân phối độ tuổi khách hàng",
       subtitle = "Đường đỏ = Mean (35.5), đường xanh = Median (34) — phân phối lệch phải nhẹ",
       x = "Tuổi", y = "Tần suất") +
  theme_b(11)
```

**Nhận xét:** Nữ chiếm đa số (18.112 — 60,4%). Học vấn tập trung chủ yếu
ở nhóm Đại học (14.030) và Sau đại học (10.585). Độ tuổi trung bình 35,5
với phân phối lệch phải nhẹ — khách hàng trẻ chiếm đa số, nhóm lớn tuổi
kéo đuôi phải.

---

### 4.3 Phân tích đơn biến — Đặc điểm tài chính

```{r eda-4-3-limit-bal, fig.width=7, fig.height=3.8, fig.align='center', fig.cap="Hình 4.4. Phân phối hạn mức tín dụng (LIMIT_BAL)"}
lim_mean   <- mean(credit_eda$LIMIT_BAL)
lim_median <- median(credit_eda$LIMIT_BAL)

ggplot(credit_eda, aes(x = LIMIT_BAL)) +
  geom_histogram(bins = 40, fill = "#2E86AB", color = "white", alpha = 0.85) +
  geom_vline(xintercept = lim_mean,   linetype = "dashed",
             color = "#C73E3E", linewidth = 0.9) +
  geom_vline(xintercept = lim_median, linetype = "dotted",
             color = "#1E2761", linewidth = 0.9) +
  annotate("text", x = lim_mean + 15000, y = Inf, vjust = 1.8,
           label = paste0("Mean = ", comma(lim_mean, big.mark = ".")),
           color = "#C73E3E", size = 3.3, hjust = 0) +
  annotate("text", x = lim_median - 15000, y = Inf, vjust = 3.4,
           label = paste0("Median = ", comma(lim_median, big.mark = ".")),
           color = "#1E2761", size = 3.3, hjust = 1) +
  scale_x_continuous(labels = comma_format(big.mark = ".")) +
  labs(title    = "Phân phối hạn mức tín dụng (LIMIT_BAL)",
       subtitle = "Đơn vị: NT$ — Phân phối lệch phải, Mean > Median",
       x = "Hạn mức tín dụng (NT$)", y = "Tần suất") +
  theme_b(11)
```

```{r eda-4-3-bill-pay, fig.width=11, fig.height=4.8, fig.cap="Hình 4.5. Phân phối dư nợ và thanh toán theo từng tháng (đã cắt trục tại p97 để dễ đọc — số liệu thực có outlier lên tới ~1.6 triệu NT$)"}
# Giới hạn trục tại p97 để boxplot hiển thị rõ IQR/median
# Outlier vượt ngưỡng vẫn được giữ trong dữ liệu, chỉ không hiển thị
bill_cap <- quantile(
  unlist(select(credit_eda, starts_with("BILL_AMT"))), 0.97, na.rm = TRUE)
pay_cap  <- quantile(
  unlist(select(credit_eda, starts_with("PAY_AMT"))),  0.97, na.rm = TRUE)

bill_long <- credit_eda %>%
  select(starts_with("BILL_AMT")) %>%
  pivot_longer(everything(), names_to = "Thang", values_to = "gia_tri") %>%
  mutate(Thang = factor(Thang, levels = paste0("BILL_AMT", 1:6),
                        labels = paste0("T", 1:6)))

pay_long <- credit_eda %>%
  select(starts_with("PAY_AMT")) %>%
  pivot_longer(everything(), names_to = "Thang", values_to = "gia_tri") %>%
  mutate(Thang = factor(Thang, levels = paste0("PAY_AMT", 1:6),
                        labels = paste0("T", 1:6)))

p_bill <- ggplot(bill_long, aes(x = Thang, y = gia_tri)) +
  geom_boxplot(fill = "#2E86AB", alpha = 0.75,
               outlier.shape = NA) +          # ẩn outlier để gọn
  coord_cartesian(ylim = c(NA, bill_cap)) +   # cắt trục, không xóa data
  scale_y_continuous(labels = comma_format(big.mark = ".")) +
  labs(title    = "Dư nợ hàng tháng (BILL_AMT1–6)",
       subtitle = paste0("Trục cắt tại p97 ≈ ",
                         comma(round(bill_cap), big.mark = "."), " NT$"),
       x = NULL, y = "NT$") +
  theme_b(10)

p_pay <- ggplot(pay_long, aes(x = Thang, y = gia_tri)) +
  geom_boxplot(fill = "#C73E3E", alpha = 0.75,
               outlier.shape = NA) +
  coord_cartesian(ylim = c(NA, pay_cap)) +
  scale_y_continuous(labels = comma_format(big.mark = ".")) +
  labs(title    = "Số tiền thanh toán (PAY_AMT1–6)",
       subtitle = paste0("Trục cắt tại p97 ≈ ",
                         comma(round(pay_cap), big.mark = "."), " NT$"),
       x = NULL, y = "NT$") +
  theme_b(10)

grid.arrange(p_bill, p_pay, ncol = 2)
```

**Nhận xét:** LIMIT_BAL lệch phải (Mean 167.484 > Median 140.000 NT$).
BILL_AMT và PAY_AMT lệch phải rất mạnh với outlier lên tới ~1,6 triệu
NT$ — trục biểu đồ được cắt tại phân vị thứ 97 để hiển thị rõ phần
phân phối chính; dữ liệu gốc không bị thay đổi. Đặc điểm này gợi ý
cần log-transform hoặc chuẩn hóa trước khi đưa vào Hồi quy Tuyến tính
(Mục 3.3.4).

---

### 4.4 Phân tích đa biến — Mối quan hệ với khả năng vỡ nợ

```{r eda-4-4-categorical-vs-target, fig.width=11, fig.height=4.8, fig.cap="Hình 4.6. Tỷ lệ vỡ nợ theo giới tính, học vấn và hôn nhân"}
# Hàm vẽ stacked bar proportion — kèm nhãn % Vỡ nợ trực tiếp trên cột
plot_prop_default <- function(data, var, var_label) {
  # tính tỷ lệ để gán nhãn
  df_pct <- data %>%
    count(.data[[var]], DEFAULT) %>%
    group_by(.data[[var]]) %>%
    mutate(pct = n / sum(n)) %>%
    ungroup() %>%
    filter(DEFAULT == "Vỡ nợ")

  ggplot(data, aes(x = .data[[var]], fill = DEFAULT)) +
    geom_bar(position = "fill", alpha = 0.88) +
    geom_text(
      data    = df_pct,
      aes(x   = .data[[var]], y = pct / 2,
          label = percent(pct, accuracy = 0.1)),
      inherit.aes = FALSE,
      color = "white", fontface = "bold", size = 3.5
    ) +
    scale_y_continuous(labels = percent_format()) +
    scale_fill_manual(values = palette_default) +
    labs(title = var_label, x = NULL,
         y = "Tỷ lệ (%)", fill = "Tình trạng") +
    theme_b(10) +
    theme(
      axis.text.x     = element_text(angle = 15, hjust = 1),
      legend.position = "none"   # legend chung ở bên ngoài
    )
}

p1 <- plot_prop_default(credit_eda, "SEX_label",       "Giới tính")
p2 <- plot_prop_default(credit_eda, "EDUCATION_label", "Học vấn")
p3 <- plot_prop_default(credit_eda, "MARRIAGE_label",  "Hôn nhân")

# Thêm legend chung ở đáy
legend_plot <- ggplot(credit_eda, aes(x = SEX_label, fill = DEFAULT)) +
  geom_bar(position = "fill") +
  scale_fill_manual(values = palette_default,
                    labels  = c("Không vỡ nợ", "Vỡ nợ")) +
  theme_b(10) +
  theme(legend.position = "bottom") +
  guides(fill = guide_legend(title = "Tình trạng:", title.hjust = 0.5))
shared_legend <- cowplot::get_legend(legend_plot)

# Nếu chưa cài cowplot, dùng cách đơn giản:
grid.arrange(p1, p2, p3, ncol = 3,
             top = grid::textGrob(
               "Tỷ lệ vỡ nợ trong từng nhóm nhân khẩu học\n(số trên cột = % Vỡ nợ)",
               gp = grid::gpar(fontsize = 11, fontface = "bold")))
```

```{r eda-4-4-limit-bal-vs-target, fig.width=6, fig.height=4.5, fig.align='center', fig.cap="Hình 4.7. Hạn mức tín dụng (LIMIT_BAL) theo tình trạng vỡ nợ"}
ggplot(credit_eda, aes(x = DEFAULT, y = LIMIT_BAL, fill = DEFAULT)) +
  geom_boxplot(alpha = 0.85, outlier.alpha = 0.15,
               outlier.size = 0.8, width = 0.45) +
  stat_summary(fun = mean, geom = "point",
               shape = 23, size = 3, fill = "white",
               color = "black") +           # hình thoi trắng = Mean
  scale_fill_manual(values = palette_default) +
  scale_y_continuous(labels = comma_format(big.mark = ".")) +
  labs(title    = "Hạn mức tín dụng theo tình trạng vỡ nợ",
       subtitle = "Hình thoi trắng = Mean | Đường giữa = Median",
       x = NULL, y = "Hạn mức tín dụng (NT$)") +
  theme_b(11) +
  theme(legend.position = "none")
```

```{r eda-4-4-limit-quartile-table}
quartile_table <- credit_eda %>%
  mutate(
    Tứ_phân_vị = ntile(LIMIT_BAL, 4),
    Tứ_phân_vị = case_when(
      Tứ_phân_vị == 1 ~ "Q1 (thấp nhất, ≤50k)",
      Tứ_phân_vị == 2 ~ "Q2 (50k–140k)",
      Tứ_phân_vị == 3 ~ "Q3 (140k–240k)",
      Tứ_phân_vị == 4 ~ "Q4 (cao nhất, >240k)"
    )
  ) %>%
  group_by(Tứ_phân_vị) %>%
  summarise(
    `Số KH`       = n(),
    `Tỷ lệ vỡ nợ` = percent(mean(DEFAULT == "Vỡ nợ"), accuracy = 0.1),
    .groups = "drop"
  )

knitr::kable(quartile_table,
             caption = "Bảng 4.4. Tỷ lệ vỡ nợ theo tứ phân vị LIMIT_BAL",
             align   = c("l","r","r"))
```

```{r eda-4-4-pay0-critical, fig.width=9, fig.height=5, fig.cap="Hình 4.8. Tỷ lệ vỡ nợ theo trạng thái thanh toán gần nhất (PAY_0)"}
# Nhãn dễ đọc cho PAY_0; nhóm PAY_0 >= 4 (n nhỏ) vào "Trễ ≥4 tháng"
pay0_plot_data <- credit_eda %>%
  mutate(
    PAY_0_nhom = case_when(
      PAY_0 <= -1 ~ "Đúng hạn\n/ sớm",
      PAY_0 ==  0 ~ "Sử dụng\ntoàn bộ",
      PAY_0 ==  1 ~ "Trễ\n1 tháng",
      PAY_0 ==  2 ~ "Trễ\n2 tháng",
      PAY_0 ==  3 ~ "Trễ\n3 tháng",
      TRUE        ~ "Trễ\n≥4 tháng"
    ) %>%
      factor(levels = c("Đúng hạn\n/ sớm", "Sử dụng\ntoàn bộ",
                        "Trễ\n1 tháng", "Trễ\n2 tháng",
                        "Trễ\n3 tháng", "Trễ\n≥4 tháng"))
  )

# Tính tỷ lệ để gán nhãn % vỡ nợ
pay0_pct <- pay0_plot_data %>%
  count(PAY_0_nhom, DEFAULT) %>%
  group_by(PAY_0_nhom) %>%
  mutate(pct = n / sum(n)) %>%
  filter(DEFAULT == "Vỡ nợ")

ggplot(pay0_plot_data, aes(x = PAY_0_nhom, fill = DEFAULT)) +
  geom_bar(position = "fill", alpha = 0.88) +
  geom_text(
    data    = pay0_pct,
    aes(x   = PAY_0_nhom, y = pct / 2,
        label = percent(pct, accuracy = 0.1)),
    inherit.aes = FALSE,
    color = "white", fontface = "bold", size = 4
  ) +
  scale_y_continuous(labels = percent_format()) +
  scale_fill_manual(values = palette_default) +
  labs(
    title    = "Tỷ lệ vỡ nợ theo trạng thái thanh toán gần nhất (PAY_0)",
    subtitle = "Biến dự báo mạnh nhất: từ 13,8% (đúng hạn) → 75,8% (trễ 3 tháng)\n(số trên cột = % Vỡ nợ trong nhóm đó)",
    x    = "Trạng thái PAY_0",
    y    = "Tỷ lệ (%)",
    fill = "Tình trạng"
  ) +
  theme_b(12) +
  theme(legend.position = "bottom")
```

```{r eda-4-4-true-multivariate, fig.width=8.5, fig.height=5.5, fig.align='center', fig.cap="Hình 4.9. Tỷ lệ vỡ nợ theo PAY_0 × Tứ phân vị hạn mức tín dụng (phân tích đa biến)"}
heatmap_data <- credit_eda %>%
  mutate(
    limit_quartile = ntile(LIMIT_BAL, 4),
    limit_label    = case_when(
      limit_quartile == 1 ~ "Q1\n(≤50k)",
      limit_quartile == 2 ~ "Q2\n(50-140k)",
      limit_quartile == 3 ~ "Q3\n(140-240k)",
      limit_quartile == 4 ~ "Q4\n(>240k)"
    ) %>%
      factor(levels = c("Q1\n(≤50k)", "Q2\n(50-140k)",
                        "Q3\n(140-240k)", "Q4\n(>240k)")),
    PAY_0_nhom = case_when(
      PAY_0 <= -1 ~ "Đúng hạn\n/ sớm",
      PAY_0 ==  0 ~ "Sử dụng\ntoàn bộ",
      PAY_0 ==  1 ~ "Trễ\n1 tháng",
      PAY_0 ==  2 ~ "Trễ\n2 tháng",
      PAY_0 ==  3 ~ "Trễ\n3 tháng",
      TRUE        ~ "Trễ\n≥4 tháng"
    ) %>%
      factor(levels = c("Đúng hạn\n/ sớm", "Sử dụng\ntoàn bộ",
                        "Trễ\n1 tháng", "Trễ\n2 tháng",
                        "Trễ\n3 tháng", "Trễ\n≥4 tháng"))
  ) %>%
  group_by(limit_label, PAY_0_nhom) %>%
  summarise(
    ty_le_vo_no = mean(DEFAULT == "Vỡ nợ"),
    so_luong    = n(),
    .groups     = "drop"
  ) %>%
  filter(so_luong >= 30)   # bỏ ô quá ít quan sát

ggplot(heatmap_data,
       aes(x = PAY_0_nhom, y = limit_label, fill = ty_le_vo_no)) +
  geom_tile(color = "white", linewidth = 0.8) +
  geom_text(
    aes(label = percent(ty_le_vo_no, accuracy = 1),
        color  = ty_le_vo_no > 0.45),   # chữ trắng khi ô tối
    fontface = "bold", size = 3.8
  ) +
  scale_fill_gradient(low = "#2E86AB", high = "#C73E3E",
                      labels = percent_format(), name = "Tỷ lệ vỡ nợ") +
  scale_color_manual(values = c("FALSE" = "black", "TRUE" = "white"),
                     guide = "none") +
  labs(
    title    = "Tỷ lệ vỡ nợ: PAY_0 × Tứ phân vị LIMIT_BAL",
    subtitle = "Khi trễ hạn ≥2 tháng, tỷ lệ vỡ nợ rất cao (~68–86%)\nvà gần như không còn phụ thuộc vào hạn mức tín dụng",
    x = "Trạng thái PAY_0",
    y = "Tứ phân vị LIMIT_BAL"
  ) +
  theme_b(11) +
  theme(legend.position  = "right",
        axis.text.y      = element_text(size = 9),
        panel.grid.major = element_blank())
```

**Nhận xét tổng hợp Mục 4.4:**

- **Nhân khẩu học** (Hình 4.6): khác biệt tỷ lệ vỡ nợ giữa các nhóm giới
  tính, học vấn, hôn nhân ở mức khiêm tốn (≤6 điểm %).
- **LIMIT_BAL** (Hình 4.7, Bảng 4.4): tỷ lệ vỡ nợ giảm rõ từ 31,8% (Q1) xuống
  14,0% (Q4) — quan hệ nghịch biến nhưng có thể phi tuyến.
- **PAY_0** (Hình 4.8): biến dự báo mạnh nhất — tỷ lệ tăng vọt và phi tuyến
  từ 13,8% (đúng hạn) lên 75,8% (trễ 3 tháng).
- **Tương tác PAY_0 × LIMIT_BAL** (Hình 4.9): khi trễ hạn ≥2 tháng, hạn mức
  tín dụng gần như mất tác dụng phân biệt rủi ro — PAY_0 chi phối hoàn toàn.

---

### 4.5 Phân tích tương quan

```{r eda-4-5-correlation, fig.width=8, fig.height=8, fig.cap="Hình 4.10. Ma trận tương quan giữa các biến số liên tục"}
numeric_vars <- credit_eda %>%
  select(LIMIT_BAL, AGE,
         starts_with("BILL_AMT"),
         starts_with("PAY_AMT")) %>%
  select(where(is.numeric))

corr_matrix <- cor(numeric_vars, use = "complete.obs")

corrplot(
  corr_matrix,
  method       = "color",
  type         = "upper",
  order        = "hclust",        # nhóm biến có tương quan gần nhau
  tl.col       = "black",
  tl.srt       = 45,
  tl.cex       = 0.85,
  addCoef.col  = "grey20",
  number.cex   = 0.65,            # tăng từ 0.55 → 0.65 để dễ đọc
  col          = colorRampPalette(c("#2E86AB", "white", "#C73E3E"))(200),
  title        = "Ma trận tương quan giữa các biến số liên tục",
  mar          = c(0, 0, 2, 0),
  bg           = "white"
)
```

**Nhận xét:** Cụm `BILL_AMT1`–`BILL_AMT6` tương quan với nhau rất cao
(min 0,80 — max 0,95), thể hiện đa cộng tuyến nghiêm trọng. Cụm
`PAY_AMT1`–`PAY_AMT6` tương quan thấp hơn nhiều. `LIMIT_BAL` và `AGE`
gần như độc lập với các biến còn lại. Đề xuất cho Feature Engineering
(Mục 3.3.4): tổng hợp `BILL_AMT1–6` thành 1–2 biến đại diện
(trung bình hoặc xu hướng tăng/giảm 6 tháng) trước khi đưa vào mô hình
hồi quy tuyến tính để tránh multicollinearity.

---

### 4.6 Kết luận sơ bộ từ EDA

1. **Mất cân bằng lớp** (77,88% / 22,12%) → ưu tiên Precision/Recall/F1/AUC ở Mục 6.
2. **PAY_0** là biến dự báo mạnh nhất (13,8% → 75,8% khi trễ 0 → 3 tháng)
   — đề xuất thử cả dạng numeric và categorical khi xây mô hình.
3. **LIMIT_BAL** nghịch biến với rủi ro (31,8% → 14,0% theo tứ phân vị) và
   **tương tác với PAY_0** — khi khách hàng đã trễ hạn nặng, hạn mức tín
   dụng gần như không còn phân biệt được rủi ro.
4. **Biến nhân khẩu học** (SEX, EDUCATION, MARRIAGE) có ảnh hưởng yếu.
5. **Đa cộng tuyến BILL_AMT1–6** (r > 0,80) cần xử lý trước mô hình
   hồi quy tuyến tính (Mục 5).
