<!-- ============================================================
MỤC 4: TRỰC QUAN HÓA DỮ LIỆU (EDA)
Phụ trách: Quế Trân(B)
Input: object `credit_clean` được tạo ra từ Mục 3 (data_prep.Rmd)
============================================================ -->

## 4. Trực quan hóa dữ liệu (EDA)

```{r load-dependencies, include=FALSE}
# Tự động nạp dữ liệu đã xử lý (credit_clean) từ file data_prep nếu
# chưa có sẵn trong môi trường, để Mục 4 chạy được độc lập; khi đã
# ghép vào Main_Report.Rmd (credit_clean đã tồn tại) chunk này tự bỏ qua.
if (!exists("credit_clean")) {
  dataprep_file <- list.files(pattern = "^data_prep.*\\.Rmd$")[1]
  if (is.na(dataprep_file)) {
    stop("Không tìm thấy file data_prep...Rmd trong thư mục hiện tại.")
  }
  tmp_r <- tempfile(fileext = ".R")
  knitr::purl(dataprep_file, output = tmp_r, quiet = TRUE)
  source(tmp_r)
}
```

```{r eda-setup-b, include=FALSE}
library(tidyverse)
library(scales)
library(corrplot)
library(gridExtra)

stopifnot(exists("credit_clean"))

# Tạo bản sao chỉ phục vụ trực quan hóa — không ghi đè object gốc,
# để không ảnh  hưởng đến code phía sau. Dịch nhãn factor sang tiếng Việt để hiển thị trong báo cáo.
credit_eda <- credit_clean %>%
  mutate(
    DEFAULT = recode(default.payment.next.month,
                      "No Default" = "Không vỡ nợ",
                      "Default" = "Vỡ nợ") %>%
      factor(levels = c("Không vỡ nợ", "Vỡ nợ")),

    SEX_label = recode(SEX, "Male" = "Nam", "Female" = "Nữ") %>%
      factor(levels = c("Nam", "Nữ")),

    # EDUCATION: 4 nhóm theo codebook (mã lạ 0/5/6 đã được gộp vào
    # nhóm "Others" ở bước xử lý dữ liệu).
    EDUCATION_label = recode(EDUCATION,
                              "Graduate School" = "Sau đại học",
                              "University" = "Đại học",
                              "High School" = "Trung học",
                              "Others" = "Khác") %>%
      factor(levels = c("Sau đại học", "Đại học", "Trung học", "Khác")),

    # MARRIAGE: 3 nhóm theo codebook (mã lạ 0 đã được gộp vào nhóm
    # "Others" ở bước xử lý dữ liệu).
    MARRIAGE_label = recode(MARRIAGE,
                             "Married" = "Đã kết hôn",
                             "Single" = "Độc thân",
                             "Others" = "Khác") %>%
      factor(levels = c("Đã kết hôn", "Độc thân", "Khác"))
  )

palette_default <- c("Không vỡ nợ" = "#2E86AB", "Vỡ nợ" = "#C73E3E")
```

Phần này khám phá dữ liệu sau xử lý (30,000 khách hàng, không có giá trị
thiếu, không có dòng trùng) nhằm (1) hiểu cấu trúc tổng thể của khách
hàng trong mẫu, và (2) xác định những biến có khả năng liên quan đến
hành vi vỡ nợ, làm cơ sở cho chiến lược mô hình hóa ở Mục 5.

---

### 4.1 Phân tích phân phối biến mục tiêu

```{r eda-4-1-target, fig.width=5.5, fig.height=4, fig.align='center'}
target_summary <- credit_eda %>%
  count(DEFAULT) %>%
  mutate(pct = n / sum(n))

target_summary

ggplot(target_summary, aes(x = DEFAULT, y = n, fill = DEFAULT)) +
  geom_col(width = 0.55) +
  geom_text(aes(label = paste0(comma(n), "\n(", percent(pct, accuracy = 0.01), ")")),
            vjust = -0.25, size = 4) +
  scale_fill_manual(values = palette_default) +
  scale_y_continuous(expand = expansion(mult = c(0, 0.15))) +
  labs(title = "Phân phối biến mục tiêu", x = NULL, y = "Số khách hàng") +
  theme_minimal(base_size = 12) +
  theme(legend.position = "none")
```

**Số liệu thật (đã chạy):** 23,364 khách hàng không vỡ nợ (**77.88%**)
so với 6,636 khách hàng vỡ nợ (**22.12%**) — tỷ lệ gần 3.5 : 1.

**Viết trong báo cáo:** nêu số liệu trên, kết luận đây là bài toán phân
loại mất cân bằng vừa phải (không quá cực đoan như fraud detection, nhưng
đủ để Accuracy gây hiểu nhầm) → cần ưu tiên Precision/Recall/F1/AUC ở Mục 6.

---

### 4.2 Phân tích đơn biến — Đặc điểm nhân khẩu học

```{r eda-4-2-demographic, fig.width=11, fig.height=4}
plot_count <- function(data, var, var_label) {
  ggplot(data, aes(x = .data[[var]])) +
    geom_bar(fill = "#2E86AB", alpha = 0.85) +
    geom_text(stat = "count", aes(label = after_stat(count)), vjust = -0.3, size = 3) +
    labs(title = var_label, x = NULL, y = "Số lượng") +
    theme_minimal(base_size = 11) +
    theme(axis.text.x = element_text(angle = 20, hjust = 1))
}

grid.arrange(
  plot_count(credit_eda, "SEX_label", "Giới tính"),
  plot_count(credit_eda, "EDUCATION_label", "Trình độ học vấn"),
  plot_count(credit_eda, "MARRIAGE_label", "Tình trạng hôn nhân"),
  ncol = 3
)
```

```{r eda-4-2-age, fig.width=7, fig.height=3.8, fig.align='center'}
ggplot(credit_eda, aes(x = AGE)) +
  geom_histogram(bins = 30, fill = "#2E86AB", color = "white", alpha = 0.85) +
  labs(title = "Phân phối độ tuổi khách hàng", x = "Tuổi", y = "Tần suất") +
  theme_minimal(base_size = 11)
```

**Số liệu thật:** Nữ (18,112 — 60.4%) nhiều hơn Nam (11,888 — 39.6%).
Nhóm học vấn phổ biến nhất: Đại học (14,030), kế đến Sau đại học (10,585).
Đã kết hôn: 13,659 / Độc thân: 15,964. Tuổi trung bình **35.5**, trung vị
**34**, từ 21–79 tuổi → phân phối lệch phải nhẹ (nhiều khách hàng trẻ hơn
khách hàng lớn tuổi).

**Viết trong báo cáo:** mô tả thuần túy cơ cấu mẫu — *chưa kết luận gì về
vỡ nợ ở mục này*, để dành cho Mục 4.4.

---

### 4.3 Phân tích đơn biến — Đặc điểm tài chính

```{r eda-4-3-limit-bal, fig.width=7, fig.height=3.8, fig.align='center'}
ggplot(credit_eda, aes(x = LIMIT_BAL)) +
  geom_histogram(bins = 40, fill = "#2E86AB", color = "white", alpha = 0.85) +
  labs(title = "Phân phối hạn mức tín dụng (LIMIT_BAL)",
       x = "Hạn mức tín dụng (NT$)", y = "Tần suất") +
  theme_minimal(base_size = 11)
```

```{r eda-4-3-bill-pay, fig.width=11, fig.height=4.5}
bill_long <- credit_eda %>%
  select(starts_with("BILL_AMT")) %>%
  pivot_longer(everything(), names_to = "thang", values_to = "gia_tri") %>%
  mutate(thang = factor(thang, levels = paste0("BILL_AMT", 1:6)))

pay_long <- credit_eda %>%
  select(starts_with("PAY_AMT")) %>%
  pivot_longer(everything(), names_to = "thang", values_to = "gia_tri") %>%
  mutate(thang = factor(thang, levels = paste0("PAY_AMT", 1:6)))

p_bill <- ggplot(bill_long, aes(x = thang, y = gia_tri)) +
  geom_boxplot(fill = "#2E86AB", alpha = 0.7, outlier.alpha = 0.2) +
  labs(title = "Dư nợ theo từng tháng (BILL_AMT1–6)", x = NULL, y = "Số tiền (NT$)") +
  theme_minimal(base_size = 10) + theme(axis.text.x = element_text(angle = 30, hjust = 1))

p_pay <- ggplot(pay_long, aes(x = thang, y = gia_tri)) +
  geom_boxplot(fill = "#C73E3E", alpha = 0.7, outlier.alpha = 0.2) +
  labs(title = "Số tiền thanh toán theo tháng (PAY_AMT1–6)", x = NULL, y = "Số tiền (NT$)") +
  theme_minimal(base_size = 10) + theme(axis.text.x = element_text(angle = 30, hjust = 1))

grid.arrange(p_bill, p_pay, ncol = 2)
```

**Số liệu thật:** LIMIT_BAL trung vị 140,000 NT$ (trung bình 167,484,
cao hơn trung vị → lệch phải), dao động 10,000–1,000,000 NT$.

**Viết trong báo cáo:** nêu rõ các biến tài chính lệch phải mạnh, có
outlier ở nhóm dư nợ/thanh toán rất cao. **Gợi ý kỹ thuật cho Thành viên
A**: cân nhắc log-transform hoặc chuẩn hóa các biến BILL_AMT/PAY_AMT ở
3.3.4 trước khi đưa vào Logistic Regression.

---

### 4.4 Phân tích đa biến — Mối quan hệ với khả năng vỡ nợ

```{r eda-4-4-categorical-vs-target, fig.width=11, fig.height=4.5}
plot_prop_default <- function(data, var, var_label) {
  ggplot(data, aes(x = .data[[var]], fill = DEFAULT)) +
    geom_bar(position = "fill") +
    scale_y_continuous(labels = percent) +
    scale_fill_manual(values = palette_default) +
    labs(title = var_label, x = NULL, y = "Tỷ lệ (%)", fill = "Tình trạng") +
    theme_minimal(base_size = 10) +
    theme(axis.text.x = element_text(angle = 20, hjust = 1))
}

grid.arrange(
  plot_prop_default(credit_eda, "SEX_label", "Giới tính"),
  plot_prop_default(credit_eda, "EDUCATION_label", "Học vấn"),
  plot_prop_default(credit_eda, "MARRIAGE_label", "Hôn nhân"),
  ncol = 3
)
```

```{r eda-4-4-limit-bal-vs-target, fig.width=10, fig.height=4.2}
p_limit_box <- ggplot(credit_eda, aes(x = DEFAULT, y = LIMIT_BAL, fill = DEFAULT)) +
  geom_boxplot(alpha = 0.85, outlier.alpha = 0.25) +
  scale_fill_manual(values = palette_default) +
  labs(title = "Hạn mức tín dụng theo tình trạng vỡ nợ", x = NULL, y = "LIMIT_BAL") +
  theme_minimal(base_size = 11) + theme(legend.position = "none")

quartile_table <- credit_eda %>%
  mutate(limit_quartile = ntile(LIMIT_BAL, 4)) %>%
  group_by(limit_quartile) %>%
  summarise(so_luong = n(),
            ty_le_vo_no = percent(mean(DEFAULT == "Vỡ nợ"), accuracy = 0.1),
            .groups = "drop")

grid.arrange(p_limit_box, tableGrob(quartile_table), ncol = 2)
```

```{r eda-4-4-pay0-critical, fig.width=9, fig.height=5}
pay0_summary <- credit_eda %>%
  group_by(PAY_0) %>%
  summarise(so_luong = n(), ty_le_vo_no = mean(DEFAULT == "Vỡ nợ"), .groups = "drop") %>%
  arrange(PAY_0)

print(pay0_summary)

ggplot(credit_eda, aes(x = factor(PAY_0), fill = DEFAULT)) +
  geom_bar(position = "fill") +
  scale_y_continuous(labels = percent) +
  scale_fill_manual(values = palette_default) +
  labs(title = "Tỷ lệ vỡ nợ theo trạng thái thanh toán gần nhất (PAY_0)",
       subtitle = "Biến có khả năng dự báo mạnh nhất trong tập dữ liệu",
       x = "PAY_0", y = "Tỷ lệ vỡ nợ (%)", fill = "Tình trạng") +
  theme_minimal(base_size = 12)
```

```{r eda-4-4-true-multivariate, fig.width=8, fig.height=5.5, fig.align='center'}
heatmap_data <- credit_eda %>%
  mutate(limit_quartile = ntile(LIMIT_BAL, 4)) %>%
  filter(PAY_0 %in% -2:4) %>%
  group_by(limit_quartile, PAY_0) %>%
  summarise(ty_le_vo_no = mean(DEFAULT == "Vỡ nợ"), so_luong = n(), .groups = "drop") %>%
  filter(so_luong >= 30)

ggplot(heatmap_data, aes(x = factor(PAY_0), y = factor(limit_quartile), fill = ty_le_vo_no)) +
  geom_tile(color = "white") +
  geom_text(aes(label = percent(ty_le_vo_no, accuracy = 1)), size = 3.2) +
  scale_fill_gradient(low = "#2E86AB", high = "#C73E3E", labels = percent) +
  labs(title = "Tỷ lệ vỡ nợ theo PAY_0 và tứ phân vị hạn mức tín dụng",
       subtitle = "Q1 = hạn mức thấp nhất, Q4 = hạn mức cao nhất",
       x = "PAY_0", y = "Tứ phân vị LIMIT_BAL", fill = "Tỷ lệ vỡ nợ") +
  theme_minimal(base_size = 11)
```

**Số liệu thật (đã chạy trên dataset của nhóm bạn):**
- LIMIT_BAL theo tứ phân vị: Q1 **31.8%** vỡ nợ → Q4 **14.0%** vỡ nợ (chênh ~18 điểm %).
- PAY_0: đúng hạn (0) **12.8%**, trễ 1 tháng (1) **33.9%**, trễ 2 tháng (2) **69.1%**, trễ 3 tháng (3) **75.8%** — tăng rất mạnh và phi tuyến từ PAY_0 ≥ 1.
- SEX: Nam 24.2% vs Nữ 20.8% vỡ nợ — chênh lệch nhẹ.

**Viết trong báo cáo:** trích trực tiếp các số liệu trên. Với PAY_0,
nhấn mạnh đây là phát hiện mạnh nhất và **đề xuất cụ thể cho Thành viên
C**: thử cả PAY_0 dạng numeric (giữ thứ tự trễ hạn) và dạng factor (bắt
quan hệ phi tuyến rõ ở ngưỡng PAY_0 ≥ 2) khi xây Logistic Regression và
Decision Tree. Với biểu đồ heatmap, nêu rõ liệu nhóm "vừa trễ hạn vừa hạn
mức thấp" có rủi ro cộng hưởng cao hơn dự đoán từ từng biến riêng lẻ hay
không (xem số liệu thật trong bảng `heatmap_data` khi bạn render).

---

### 4.5 Phân tích tương quan

```{r eda-4-5-correlation, fig.width=8, fig.height=8}
numeric_vars <- credit_eda %>%
  select(LIMIT_BAL, AGE, starts_with("BILL_AMT"), starts_with("PAY_AMT")) %>%
  select(where(is.numeric))

corr_matrix <- cor(numeric_vars, use = "complete.obs")

corrplot(corr_matrix, method = "color", type = "upper", order = "hclust",
         tl.col = "black", tl.srt = 45, addCoef.col = "grey30", number.cex = 0.55,
         col = colorRampPalette(c("#2E86AB", "white", "#C73E3E"))(200),
         title = "Ma trận tương quan giữa các biến số liên tục", mar = c(0,0,2,0))
```

**Số liệu thật:** BILL_AMT1 và BILL_AMT2 tương quan **0.95**; toàn cụm
BILL_AMT1–6 đều tương quan > 0.80 với nhau (đa cộng tuyến nghiêm trọng).
PAY_AMT1–6 và LIMIT_BAL/AGE tương quan yếu với nhau và với BILL_AMT.

**Viết trong báo cáo:** chỉ rõ cụm BILL_AMT1–6 đa cộng tuyến — cảnh báo
kỹ thuật cho Logistic Regression. Đề xuất: tổng hợp thành biến đại diện
(trung bình hoặc xu hướng tăng/giảm theo 6 tháng) thay vì giữ nguyên cả 6 cột.

---

### 4.6 Kết luận sơ bộ từ EDA

*(Văn bản tổng hợp — không có code mới, nối sang Mục 5.1)*

1. **Mất cân bằng lớp** (77.88% / 22.12%) → ưu tiên Precision/Recall/F1/AUC ở Mục 6, không chỉ Accuracy.
2. **PAY_0** là biến dự báo mạnh nhất — tỷ lệ vỡ nợ tăng từ 12.8% (đúng hạn) lên 69.1–75.8% khi trễ 2–3 tháng. Đề xuất Thành viên C thử cả 2 dạng biểu diễn.
3. **LIMIT_BAL** nghịch biến với rủi ro (31.8% → 14.0% theo tứ phân vị) và **tương tác** với PAY_0 (Mục 4.4 heatmap) — rủi ro cộng hưởng ở nhóm vừa trễ hạn vừa hạn mức thấp.
4. **Đa cộng tuyến BILL_AMT1–6** (tương quan > 0.80) cần xử lý trước Mục 5.2.
